ACORDAO-COMPLETO-2489680

ACÓRDÃO 1706/2022 ATA 29/2022 - PLENÁRIO

VISTOS, relatados e discutidos estes autos de Pedidos de Reexame interpostos pela Petróleo Brasileiro S/A, Petrobras Netherlands BV, FSTP Brasil Ltda. e Jurong Shipyard Pte Ltd., contra o Acórdão 3282/2011, modificado parcialmente pelo Acórdão 1781/2012, ambos proferidos pelo Plenário.
ACORDAM os ministros do Tribunal de Contas da União, reunidos em sessão do Plenário, ante as razões expostas pelo relator e com fundamento no artigo 48 da Lei 8.443/1992, em:
9.1. conhecer dos pedidos de reexame para, no mérito, negar-lhes provimento;
9.2. dar ciência desta deliberação, bem como do relatório e voto que a fundamentam, aos recorrentes.

Pedido de reexame contra acórdão que proferiu determinações em processo de levantamento de auditoria sobre a construção, conversão e adaptação de plataformas petrolíferas destinadas à exploração de petróleo na Bacia de Campos.

Petrobras Netherlands B.V. - Petrobras Int. - MME.

3. Interessados/Responsáveis/Recorrentes:
3.1. Interessado: Identidade preservada (art. 55, caput, da Lei n. 8.443/1992).
3.2. Responsável: Identidade preservada (art. 55, caput, da Lei n. 8.443/1992).
3.3. Recorrente: Identidade preservada (art. 55, caput, da Lei n. 8.443/1992)..

13.1. Ministros presentes: Bruno Dantas (na Presidência), Walton Alencar Rodrigues (Relator), Benjamin Zymler, Augusto Nardes, Vital do Rêgo e Jorge Oliveira.
13.2. Ministro-Substituto convocado: Augusto Sherman Cavalcanti.
13.3. Ministros-Substitutos presentes: Marcos Bemquerer Costa, André Luís de Carvalho e Weder de Oliveira.

ACORDAO-COMPLETO-2546977

Acórdão 1835/2022 - Plenário

ACORDAO-COMPLETO-2548770

Acórdão 2170/2022 - Plenário

FSTP BRASIL LTDA

WALTON ALENCAR RODRIGUES

Ministro Augusto Nardes.

Adoto, como relatório, instrução cuja proposta foi acolhida pela Secretaria de Recursos:
INTRODUÇÃO
Trata-se de Pedidos de Reexame interpostos pela Petróleo Brasileiro S/A (Petrobras) , Petrobras Netherlands B/V (PNBV) , FSTP Brasil Ltda. (FSTP) e Jurong Shipyard Pte Ltd. (Jurong) , por intermédio de seus advogados, pretendendo a reforma do Acórdão 3.282/2011 (Peça 26, p.13-15) , modificado parcialmente pelo Acórdão 1.781/2012 (peça 186) , ambos proferidos pelo Plenário, por meio do qual este Tribunal deliberou:
9.1. nos termos do art. 45 da Lei 8.443/1992, c/c art. 251 do Regimento Interno do TCU, determinar à Petróleo Brasileiro S/A e à Petrobras Netherlands B.V. que, no prazo de 60 (sessenta) dias:
9.1.1. em relação ao Contrato 899.2.006.03-1 (EPC da Plataforma P-52) , celebrado pela Petrobras Netherlands B.V com a empresa FSTP Pte. Ltd., apurem os valores pagos a título de reequilíbrio econômico-financeiro em função de variação cambial e de aquecimento do mercado doméstico, atualizando-os monetariamente;
9.1.2. em relação ao Contrato 899.2.005.04-5 (EPC da Plataforma P-54) , celebrado pela Petrobras Netherlands B.V com a empresa Jurong Shipyard Pte. Ltd., apurem os valores pagos a título de reequilíbrio econômico-financeiro em função de variação cambial, de aquecimento do mercado doméstico e de aumento do preço do aço no mercado internacional, atualizando-os monetariamente;
9.1.3. promovam a retenção definitiva dos saldos existentes dos contratos nº s  899.2.006.03-1 (EPC da Plataforma P-52) e 899.2.005.04-5 (EPC da Plataforma P-54) , mencionados nos subitens anteriores;
9.1.4. promovam a retenção definitiva do saldo existente do Contrato nº 801.0000030.07.2 (EPC da Plataforma P-56) , efetuado cautelarmente por força do Despacho do Relator proferido em 26/3/2009 em substituição aos saldos então retidos, atendendo a solicitação da FSTP Pte. Ltd. datada de 9/3/2009;
9.1.5. executem as cartas de fiança bancária ou os seguros equivalentes vinculados;
9.1.6. caso não haja saldos contratuais - tomados nas datas-base das retenções, por ocasião do cálculo de pagamentos e desembolsos no tempo (subitens 9.1.1 e 9.1.2) - nem garantias - deduzidos eventuais custos financeiros por parte dos garantidores - em valores suficientes para ressarcimento do prejuízo total apurado nos termos dos subitens 9.1.1 e 9.1.2, adotem as providências necessárias, administrativas e/ou judiciais, para reaver das contratadas os montantes financeiros remanescentes após este confronto, sem prejuízo da instauração da competente tomada de contas especial, nos termos do art. 8º da Lei nº 8.443/1992; 
9.2. nos termos do art. 43, inciso I, da Lei 8.443/1992, c/c art. 250, inciso II, do Regimento Interno/TCU, determinar à Petróleo Brasileiro S/A que, no prazo de 60 (sessenta) dias:
9.2.1. realize levantamento, no Contrato de EPC da P-54, por meio de planilhas e memórias de cálculo, com base nas composições de custos unitários indiretos cobrados pela contratada na Planilha A, na SAE de extensão de prazo (SAE 281) e nas 103 SAE que foram responsáveis por aquela prorrogação, de forma a comprovar, objetivamente, se os custos indiretos cobrados nessas 103 SAE foram diversos daqueles cobrados na SAE de extensão de prazo ou na Planilha A, e, caso seja verificado eventual pagamento em duplicidade, tome as medidas adequadas, com vistas a quantificar o débito apurado e ressarcir o erário, informando ao Tribunal ao final do prazo fixado;
9.2.2. realize levantamento, no Contrato de EPC da P-52, por meio de planilhas e memórias de cálculo, com base nas composições de custos unitários indiretos cobrados nas SAE que acarretaram a prorrogação de prazo da obra e na SAE de extensão de prazo, de forma a identificar se os custos indiretos cobrados nessas SAE foram os mesmos cobrados na SAE de extensão de prazo, e, caso seja verificado eventual pagamento em duplicidade, tome as medidas adequadas, com vistas a se ressarcir do débito apurado, informando ao Tribunal ao final do prazo fixado;
9.2.3. realize levantamento, no Contrato de EPC da P-54, com vistas a apurar superfaturamento no pagamento de Solicitações de Alterações de Escopo - SAE com base nos preços unitários previstos nas Planilhas B e C desse contrato, aplicando os preços unitários originais das aludidas planilhas sem a aplicação de qualquer percentual, seja de reajustamento ou de BDI, ou demonstre a adequação dos preços praticados aos preços de mercado, informando ao TCU as providências adotadas;
9.3. nos termos do art. 43, inciso I, da Lei 8.443/1992, c/c art. 250, inciso II, do Regimento Interno/TCU, determinar à Petróleo Brasileiro S/A que oriente suas unidades e subsidiárias no sentido de que:
9.3.1. se abstenha de analisar as solicitações de alteração de escopo ou change orders em conjunto, sem identificar individualmente a descrição detalhada do serviço a ser executado ou do bem a ser adquirido; planejamento detalhado para a sua execução, incluindo as fontes a serem utilizadas; estimativa detalhada dos custos diretos e indiretos envolvidos na alteração; e estimativa do impacto, se houver, no prazo final da obra; a fim de possibilitar a verificação da compatibilidade dos preços acordados em função das estimativas da contratante;
9.3.2. exija de suas contratadas a identificação, nos demonstrativos de formação de preços (DFP) ou documentos equivalentes, da composição de todos custos indiretos previstos nos contratos, com discriminação das rubricas e respectivos percentuais utilizados, indicando aqueles vinculados ao prazo de execução do empreendimento; 
9.4. nos termos do art. 43, inciso I, da Lei 8.443/1992, c/c art. 250, inciso III, do Regimento Interno/TCU, recomendar à Petróleo Brasileiro S/A que:
9.4.1. na análise de pleitos que envolvam extensões/prorrogações de prazo de contratos de engenharia, realize estudo detalhado e objetivo de modo a aferir com precisão os dias de extensão de prazo contratual a ser concedido, por meio de atualizações do cronograma original da obra, indicação do (s) caminho (s) crítico (s) , memórias de cálculo e planilhas, limitando-se a uma análise expedita e superficial somente quando ficar demonstrada, de forma inequívoca, a baixa relação custo-benefício;
9.4.2. por meio de sua auditoria interna, proceda à fiscalização da sistemática de avaliação da aplicação do conteúdo nacional no Contrato 899.2.005.04-5, que trata da conversão do navio Barão de Mauá em FPSO (Floating, Production, Storage and Offloading) , analisando os custos e preços unitários incorridos pela empresa contratada Jurong Shipyard Pte. Ltd. e atestados pela empresa certificadora (ABS) , de forma a averiguar o cumprimento da utilização de percentual mínimo de 65% do valor contratado, em observância do subitem 1.2.3.1 do aludido contrato, informando as conclusões e providências tomadas posteriormente no prazo de 120 dias; 
9.5. encaminhar cópia do presente acórdão, bem como do relatório e voto que o fundamentam, à Comissão Mista de Planos, Orçamentos Públicos e Fiscalização do Congresso Nacional e à Comissão de Valores Mobiliários para ciência.
HISTÓRICO
Cuidam os autos de Relatório de Levantamento de Auditoria de Obras (Fiscobras 2007) , cujo objeto se refere à construção das plataformas petrolíferas semi-submersíveis P-51 e P-52, a conversão de dois navios petroleiros nas plataformas P-50 e P-54, do tipo FPSO (Floating Production Storage and Offloading) , e a adaptação da plataforma P-47, do tipo FSO (Floating Storage and Offloading) em FPSO, todas destinadas à exploração de petróleo na Bacia de Campos. A dotação orçamentária, no exercício de 2007, foi de R$ 2.046.285.704,00.
A auditoria apontou irregularidades na execução dos contratos de EPC (Engineering, Procurement and Construcion Contracts) das Plataformas P-52 e P-54, as quais ensejaram a audiência dos responsáveis e a oitiva das empresas contratadas:
reconhecimento indevido de pleito de reequilíbrio econômico-financeiro em razão de variação cambial e aquecimento de mercado, em desacordo com as cláusulas 5.3 e 5.8 do Contrato original do EPC da P-54, que vedavam qualquer reajustamento ou revisão de preços, ensejando, até março de 2007, débito de US$ 85.004.557,34 (oitenta e cinco milhões, quatro mil quinhentos e cinquenta e sete dólares e trinta e quatro centavos) ;
reconhecimento indevido de pleito de reequilíbrio econômico-financeiro do contrato e reajuste contratual cuja fundamentação era vedada pelo Contrato original e pelo Edital do Convite do EPC da P-52, ensejando, até fevereiro de 2007, débito de US$ 92.293.967,56 (noventa e dois milhões, duzentos e noventa e três mil, novecentos e sessenta e sete dólares e cinquenta e seis centavos) ;
falhas no gerenciamento dos pleitos relacionados a custos de extensão de prazo do Contrato EPC da P-54;
ausência de critérios de aceitabilidade de preços unitários referentes a serviços adicionais de onshore e offshore (Planilhas B e C do Contrato) do Contrato de EPC da P-52;
existência de planilhas B e C, referentes, respectivamente, a serviços adicionais de onshore e offshore, do Contrato de EPC da P-52 (Contrato 899.2.006.03-1) , cujos preços unitários de homem-hora - H/h estavam acima daqueles previstos na estimativa de custos realizada pela PNBV, em 22,84% e 13,93%, respectivamente;
custos de extensão de prazo pagos sem comprovação da sua não inclusão no BDI (Benefícios e Despesas Indiretas) das Solicitações de Alteração de Escopo - SAE e sem a comprovação de que os seus valores unitários estariam compatíveis com os do Contrato de EPC da P-52;
procedimentos na análise de solicitações de escopo contratual que prejudicaram o controle do Contrato de EPC da P-52;
reconhecimento indevido de reequilíbrio econômico-financeiro do Contrato de EPC da P-54 (Contrato 899.2.005.04-5) , em razão da variação de preço do aço estrutural sem a utilização de Demonstrativo de Formação de Preço (DFP) detalhado, caracterizando superfaturamento;
superfaturamento no pagamento de Solicitações de Alterações de Escopo - SAE, com base nos preços unitários previstos nas Planilhas B e C do Contrato de EPC da P-54, com aplicação de BDI em duplicidade; e
fragilidade e falta de transparência no processo de aferição do Índice de Conteúdo Nacional do Contrato EPC da P-54.
Antes da concessão da Liminar requerida pela Unidade Técnica, o Relator determinou a promoção da oitiva prévia dos responsáveis e franqueou a manifestação às contratadas, consoante despacho de 12/7/2007 (p. 3-5, peça 5) . Promovidas as comunicações processuais pertinentes, os responsáveis apresentaram respostas às oitivas, que foram analisadas pela 1ª SECEX (p. 6-72, peça 5) .
Por meio do despacho proferido em 17/10/2007 (p. 10-19, peça 7) , o Relator acolheu parcialmente a proposta da unidade técnica, determinando à Petrobras, em resumo: 
a suspensão da execução dos atos de pagamentos resultantes do reequilíbrio econômico-financeiro motivado pela variação cambial e pelo aquecimento do mercado doméstico, retendo, no saldo remanescente do Contrato 899.2.006.03-1 - EPC da Plataforma P-52, celebrado entre Petrobras Netherlands B.V. e a empresa FSTP PTE. Ltda., bem como nos novos termos aditivos, a quantia de US$ 92.293.967,56 (calculada até fevereiro de 2007) , até ulterior deliberação desta Corte; e 
a suspensão da execução dos atos de pagamentos resultantes do reequilíbrio econômico-financeiro motivado pela variação cambial e pelo aquecimento do mercado doméstico, retendo, no saldo remanescente do Contrato 899.2.005.04-5 - EPC da Plataforma P-54, celebrado entre Petrobras Netherlands B.V. e a empresa Jurong Shipyard PTE. Ltda., bem como nos novos termos aditivos, a quantia de US$ 89.304.557,34 (calculada até fevereiro de 2007) , até ulterior deliberação desta Corte.
Em razão de agravos regimentais interpostos pelas empresas, o Despacho que concedeu a Liminar foi reformado parcialmente (p. 26-30, peça 7) . Na oportunidade, manteve-se o bloqueio dos pagamentos dos contratos relativamente às parcelas originárias da variação dos índices de preços setoriais e flutuação dos preços internacionais do aço. Entretanto, permitiu-se a continuidade dos pagamentos decorrentes de reequilíbrio tendo por fundamento a variação cambial.
Foi também determinada a promoção de audiências dos responsáveis, bem assim a oitiva das contratadas, que compareceram aos autos juntando documentação de defesa, as quais foram examinadas pela instrução final da 1ª SECEX (peças 16, 17 e p. 1-11 da peça 13) . Nessa ocasião, a SECEX considerou que as justificativas apresentadas não haviam sido suficientes para afastar os indícios de irregularidades apontados pela equipe de auditoria.
 Em 9/3/2009 e em 25/3/2009 (p. 12-14 e p. 41, peça 13) , a FSTP Brasil Ltda. apresentou pedidos de reconsideração da medida cautelar adotada em 17/10/2007, de forma a revogá-la ou a autorizar a substituição da modalidade de garantia oferecida à Petrobras, para fins de liberação dos valores retidos. A garantia deixaria de ser oferecida sob a forma de carta de fiança, passando a se consubstanciar na retenção, pela Petrobras, das últimas parcelas por ela devidas à FSTP em razão do contrato firmado para a construção da Plataforma P-56 (Contrato 0801.0000030.07.2) .
O pedido foi parcialmente acolhido (p. 55-57, peça 13) , tendo em conta a insuficiência de saldo no contrato original, de modo a permitir à FSTP Brasil Ltda., em caráter excepcional, a substituição da garantia relativa ao Contrato 899.2.006.03-1 (EPC da Plataforma P-52) por retenção, de igual montante, nos últimos pagamentos a serem efetuados no âmbito do Contrato 0801.0000030.07.2 (Construção da Plataforma P-56) , sem prejuízo de que tal retenção também pudesse vir a ser substituída, oportunamente, pela prestação de uma das garantias previstas no art. 56 da Lei 8.666/1993.
Em 3/12/2010, a Petrobras (p. 5-6, peça 14) requereu a juntada de parecer sobre reequilíbrio econômico-financeiro no âmbito dos contratos para a construção das plataformas P-52 e P-54. O parecer (p. 7-40, peça 14) quantificou o problema da apreciação cambial no período em exame, confrontou o comportamento da taxa de câmbio com as expectativas de mercado e defendeu que a apreciação cambial era inesperada para os agentes econômicos, o que teria gerado o desequilíbrio econômico-financeiro dos contratos. Por conclusão, o parecer buscou demonstrar que a construção de hedge para os contratos da P-52 e P-54 era inviável, fundado na extensão dos prazos dos contratos e na imprevisibilidade do fluxo de receitas da contratada.
A SECEX/RJ se pronunciou quanto aos argumentos oferecidos, e concluiu (p. 1-8, peça 15) que tais argumentos apresentados não traziam novidade que pudesse alterar a proposta de mérito (p. 8-11, peça 13) .
Em 5/12/2011, os advogados da Petrobras ingressaram com memorial (p. 31-52, peça 19 e p. 1-14, peça 20) , reiterando que estavam presentes todos os requisitos para a concessão do reequilíbrio econômico financeiro, que a ausência de critérios de aceitabilidade nas planilhas de preços A, B e C não acarretou superfaturamento e concluiu que os gestores observaram os normativos aplicados à estatal, seguiram as orientações estabelecidas pelos órgãos técnicos e jurídicos da Companhia, atenderam às práticas de mercado usualmente aceitas.
O Voto condutor do Acórdão recorrido (p. 11, peça 26) , entretanto, acolheu o argumento de que não havia entendimento pacificado à época quanto à revisão de contratos em face de variações cambiais, e que a prolação do Acórdão 464/2000-TCU-Plenário, que autorizara a aplicação da teoria da imprevisão e possibilidade de reequilíbrio contratual em razão de variações cambiais, teria deixado margem à interpretação adotada pelos recorrentes. Por tal razão não lhes foi imputada conduta irregular nem lhes foi aplicada sanção pecuniária. 
Com relação às demais irregularidades, o Voto condutor do Acórdão recorrido manifestou que os responsáveis também não conseguiram afastá-las (p. 11, peça 26) . 
A Jurong Shipyard Pte Ltd. (peça 160) , FSTP Brasil Ltda. (peça 147) e a Petrobras Netherlands B.V - PNBV (peça 148) opuseram Embargos de Declaração, alegando obscuridade, contradição e omissão por parte do Acórdão 3282/2011-TCU-Plenário, os quais foram conhecidos e acolhidos apenas parcialmente pelo Acórdão 1781/2012-TCU-Plenário.
Reconheceu-se, desse modo, que o subitem 9.1.4 foi omisso quanto a Ofício da Petrobras (p. 20-23, peça 19) , pelo qual a estatal noticiara a inexistência de valores retidos no Contrato EPC da Plataforma P-52, em função de carta de garantia bancária, no valor de US$ 126.569.231,12, oferecida pela contratada, cujo vencimento dar-se-ia em dezembro de 2011, sem prejuízo das revalidações semestrais. 
Esclareceu-se, assim que a não observância do comando consubstanciado no subitem 9.1.4 do acórdão embargado condicionava-se à comprovação efetiva de carta de garantia bancária válida prestada pelo Consórcio FSTP Brasil Ltda., em época oportuna a ser definida quando do cumprimento das demais determinações contidas no subitem 9.1, após o trânsito em julgado, e que a manutenção da redação do subitem 9.1.4 não inviabilizava o cumprimento da determinação a que se refere o subitem 9.1.5, relativa à execução de cartas de fiança bancária - ou outro tipo de garantia - no caso do contrato EPC da P-52.
Inconformadas, a Jurong Shipyard Pte Ltd. (peça 200) , a FSTP Brasil Ltda. (peça 198) e a Petrobras Netherlands B.V - PNBV (peça 196) interpõem os seguintes Pedidos de Reexame.
EXAME DE ADMISSIBILIDADE
Reiteram-se os exames preliminares de admissibilidade (peças 202, 203 e 204) , que foram ratificados pelo Exmo. Min. Raimundo Carreiro (peça 208) e concluiu pelo conhecimento dos pedidos de reexame, suspendendo-se os efeitos em relação aos subitens 9.1.1, 9.1.2, 9.2 e 9.3, quanto à recorrente Petrobras Netherlands B.V.; em relação aos subitens 9.1.5, 9.1.6 e 9.2.2 quanto à recorrente FTSP Brasil; em relação aos subitens 9.1.5, 9.1.6 e 9.2.1, quanto à recorrente Jurong Shipyard; todos do Acórdão recorrido.
EXAME DE MÉRITO
Irregularidade recorrida: reconhecimento indevido de pleito de reequilíbrio econômico-financeiro em razão de variação cambial e aquecimento de mercado, em desacordo com as cláusulas 5.3 e 5.8 do Contrato original do EPC da P-54, que vedavam qualquer reajustamento ou revisão de preços;
Irregularidade recorrida: reconhecimento indevido de pleito de reequilíbrio econômico-financeiro do contrato e reajuste contratual cuja fundamentação era vedada pelo Contrato original e pelo Edital do Convite do EPC da P-52;
Da expectativa de desvalorização do Real frente ao Dólar 
Recorrente - Jurong Shipyard Pte Ltd.
Argumento
Salienta que, pelo panorama de mercado à época da assinatura do Contrato entre as partes, tanto as partes como também todos os agentes financeiros brasileiros e estrangeiros, inclusive o Banco Central e as projeções da Bolsa de Mercadorias e Futuros - BM&F, não esperavam uma desvalorização do dólar norte-americano frente ao real, mas sim uma apreciação da moeda conversível (p. 3, peça 200) .
Manifesta que, contrariando todas as expectativas de mercado, a moeda norte-americana teria se depreciado, enquanto que os insumos utilizados na construção da plataforma P-54 teriam sofrido uma elevação anormal - seja por variações abruptas no mercado internacional, seja pelo aquecimento do mercado doméstico. Essas circunstâncias, unidas, teriam produzido insuportável quebra da base negocial sobre a qual estava assentado o Contrato. Para viabilizar a execução da avença, as partes acordaram com a concessão de reequilíbrio.
Recorrente - FSTP Brasil Ltda.
Argumento
Inicia sintetizando os fatos referentes à contratação relativa à EPC P-52, recordando os valores envolvidos e a diferença entre o valor orçado pela PNBV e o apresentado pelo Consórcio. Narra que a proposta foi apresentada em 12.05.2003, tendo o contrato sido celebrado entre as partes em 19.12.2003. Recorda que grande parte (60%) do custo da execução do Contrato teria de ser despendida pela FSTP em reais, enquanto os pagamentos recebidos da PNBV foram estipulados em moeda norte-americana.
Salienta que, à época, haveria uma tendência de elevação do preço do dólar, o qual seria capaz de acompanhar ou superar a inflação projetada no período para os preços dos bens e serviços no mercado brasileiro. Frisa que tal sensação seria compartilhada pelos agentes de mercado e pelas previsões oficiais do governo, de sorte que a previsão de um cenário de desvalorização do real não era apenas da FSTP, destacando estudos dos bancos HSBC, BNPP e Santander, do próprio Banco Central do Brasil (p. 4, peça 198) .
Tal tendência serviria como mecanismo de manutenção da equação econômico financeira do contrato, porque a contratada teria à sua disposição a quantidade de reais necessária para fazer frente aos custos do conteúdo nacional, mesmo se considerando as variações inflacionárias então esperadas. Essa relação exerceria à função de verdadeira cláusula de reajuste contratual, lastreada na própria flutuação do dólar, a qual, tradicionalmente, teria exercido função de referência para se afastarem os efeitos inflacionários da moeda nacional.
Argumenta que, ao contrário do previsto, teria ocorrido "abrupta" e "inesperada" valorização do real, fato que teria inviabilizado o cumprimento do contrato ao eliminar a ferramenta contratual que possibilitaria o pagamento os bens, serviços e mercadorias no território nacional. À valorização do real, somou-se o também inesperado aquecimento da indústria do Petróleo e dos mercados relacionados, o que teria gerado aumento excessivo na demanda do setor e, consequentemente, nos custos do contrato (mão de obra, materiais e equipamentos) .
Recorrentes - Petrobras Netherlands B.V - PNBV e Petróleo Brasileiro S.A - Petrobras
Argumento
Reitera que a expectativa dos agentes do mercado quanto ao comportamento da taxa de câmbio R$/US$, à época da contratação das plataformas P-52 e P-54, não pressuporia a valorização do real verificada após meados de 2004 (p. 3, peça 196) .
Análise
Especular é simplesmente tentar projetar o futuro para basear decisões, coisa feita diuturnamente por todos os agentes econômicos. A não contratação de proteção cambial é "especulação", mas não há sentido pejorativo no termo em questão. Projeções essas que podem ser corretas ou equivocadas: caso estivesse correta, o bônus seria do contratado, mas o ônus pelo equívoco cometido não deve ser repassado ao contratante.
Os recorrentes buscam argumentar que a apreciação cambial do Real teria destruído um pressuposto fundamental com base no qual o contrato teria supostamente sido feito. A expressa distribuição do risco cambial ao contratado, no entanto, impede que esse argumento seja aceito. Não há como se coadunar a existência da cláusula que impede a revisão de preços por variações cambiais com o alegado pressuposto. Pelo pactuado, o pressuposto fundamental do acordo não era que não haveria variações dos valores das moedas (causadas pela perda generalizada de seu valor ou por uma alteração real da taxa de câmbio) , mas sim que essas variações correriam por conta do contratado.
É verdade que, em razão do lapso temporal entre a celebração do acordo e a execução, os contratos que possuem execução continuada estão sujeitos à ocorrência de fatos imprevisíveis à época de sua celebração. No entanto, a relação de equivalência entre prestação e contraprestação será considerada quebrada apenas quando conduzir à perda do sentido comutativo do contrato: uma verdadeira alteração das condições previstas quando da celebração da avença. Condições que, verifica-se, não se alteram com a simples apreciação da moeda nacional.
Conforme a doutrina, a teoria da imprevisão foi incorporada aos ordenamentos jurídicos modernos em função dos desdobramentos da Primeira Guerra Mundial, quando o conflito provocou violentas flutuações econômicas [DIPIETRO, Maria S. Z. Direito Administrativo. 19ª Ed. São Paulo: Saraiva, 2006. P. 287]. A mera alteração no valor da moeda nacional não pode, em regime de câmbio flutuante, ser classificada como fator imprevisível, nem mesmo extraordinário: trata-se de regra, não de exceção. A valorização da moeda nacional não foi fruto de guerra, grave crise política, nem de excepcional crise financeira, nem se tratou de fenômeno repentino.
Todo contratante está sujeito a riscos, e somente um excesso em relação ao limite admitido, imprevisto e imprevisível, adequar-se-ia às condições para a modificação. Nessa análise, não se enquadrariam nas condições de revisão do contrato aquelas situações previamente aceitas em razão da consciência dos riscos de uma futura alteração da situação econômica [GOMES, Orlando. Problema da revisão dos contratos. Transformações Gerais do Direito das Obrigações. 2ª Ed. São Paulo: Revista dos Tribunais, 1981. p. 106 - grifos acrescidos].
Além dos riscos relacionados à própria gestão do negócio, consideram-se como ordinários aqueles cuja ocorrência foi prevista pelas partes e levados em consideração na efetivação do acordo. [MAROLLA, Eugenia C. C. Concessões de serviço público: a equação econômico-financeira dos contratos São Paulo: Verbatim, 2011. P.65].
O parecer da Consultoria Tendências lembra que a própria literatura sobre previsibilidade da Taxa de Câmbio admite tal possibilidade para o longo prazo  (p. 14, peça 14) , situação em análise, com contratos de prazo de execução superior a um ano.
Contestando o parecer elaborado pelo Prof. Paschoarelli e encampado pela Unidade Técnica, a Consultoria Tendências argui que a metodologia seria sensível ao período utilizado. Mas mesmo as variações trazidas à guisa de contra-argumento reduziriam a probabilidade de elevação para 38,6% e 19,6%, valores que não poderiam ser considerados como desprezíveis (p. 19, peça 14) .
Não é suficiente a simples invocação da média e da mediana das previsões do mercado, divulgadas pelo Relatório Focus do Banco Central. Os agentes, mesmo em conjunto, podem realizar previsões corretas ou equivocadas. O fato de o mercado, em conjunto, ter errado suas previsões não torna um fenômeno "imprevisível", mesmo que os erros não se distribuam ao redor do valor efetivamente obtido da variável: trata-se de circunstância inerente ao funcionamento dos mercados e ordinária às atividades econômicas.
Desse modo, a inversão da tendência de depreciação da moeda nacional frente à moeda estrangeira não pode ser considerada fato imprevisível: tal flutuação era ínsita à política cambial da época. Além disso, a própria atribuição do risco ao contratado, mediante vedação de reajustes fundados no câmbio, caracteriza o risco como ordinário e contratual.
Do "Hedge natural"
Recorrente - Jurong Shipyard Pte Ltd.
Argumento
Argumenta que o contrato, na forma que foi proposto, pretenderia que denominação em dólar funcionasse como um hedge natural contra a variação dos custos em moeda nacional. Dentro desse cenário, um hedge financeiro destruiria o hedge natural, frustrando toda a lógica contratual proposta pela Petrobras (p. 20, peça 200) .
Recorrente - FSTP Brasil Ltda.
Argumento
Argumenta que a tendência de elevação do preço do dólar serviria como mecanismo de manutenção da equação econômico financeira do contrato, porque a contratada teria à sua disposição a quantidade de reais necessária para fazer frente aos custos do conteúdo nacional, mesmo se considerando as variações inflacionárias então esperadas. Essa relação exerceria a função de verdadeira cláusula de reajuste contratual, lastreada na própria flutuação do dólar, a qual, tradicionalmente, teria exercido função de referência para se afastarem os efeitos inflacionários da moeda nacional.
Salienta análise segundo a qual o recurso ao hedge financeiro seria indevido, uma vez que se presumia que a denominação em dólar traria um "hedge natural" aos custos em moeda doméstica, e que o hedge financeiro não só anularia o hedge natural, como seria extremamente oneroso. Ademais, os instrumentos usuais de proteção cambial não seriam eficazes, considerando a longa duração e o fluxo de pagamentos incerto do contrato, sendo demasiadamente onerosos.
Análise
Conforme já expressado no Relatório condutor do Acórdão recorrido, "hedge natural" seria o casamento de ativos e passivos em uma mesma moeda. É justamente o oposto do que ocorre com a contratação em exame. Não há "hedge natural" quando as receitas do contratado estão em moeda estrangeira, enquanto parte substancial de suas despesas deve ser paga em moeda nacional.
Os contratantes tentam qualificar como "hedge natural" a simples expectativa de desvalorização da moeda nacional. Essa expectativa poderia ter se confirmado, mas era necessário prever a possibilidade de sua não ocorrência. Nesse ponto, as contratadas esclarecem: esperavam que a desvalorização da moeda nacional frente ao Dólar norte-americano servisse como "mecanismo de manutenção do equilíbrio econômico financeiro". No entanto, a "lógica contratual" proposta pela Petrobras e aceita pelas contratadas era a vedação de reajustes e reequilíbrios lastreados em flutuação cambial ou desvalorização da moeda nacional.
Dessa forma, não havia nenhum "hedge natural" que a realização de "hedge financeiro" poderia "anular", e o argumento das recorrentes não pode ser acatado.
Da cláusula de não revisão de preços e da constitucionalidade da manutenção do equilíbrio econômico financeiro
Recorrente - Jurong Shipyard Pte Ltd.
Argumento
Lembra que o princípio possui expressa previsão legal e origem constitucional, na forma do artigo 37, inciso XXI, da Constituição Federal, o qual garantiria o direito à manutenção das "condições efetivas da proposta" apresentadas no processo licitatório. A Lei 8.666/1993 teria ainda garantido o equilíbrio econômico-financeiro ao regular a alteração dos contratos administrativos, na forma do artigo 65, inciso II, alínea "d" (p. 4, peça 200) .
Argumenta que a PNBV teria considerado que os custos relativos à variação cambial e ao escalonamento poderiam ser incorporados à equação econômico-financeira original do contrato a qualquer momento, caso fosse necessário reequilibrá-lo (p. 18, peça 200) .
Recorrente - FSTP Brasil Ltda.
Argumento
Quanto à alegação de que as cláusulas 5.3 e 5.8 do Contrato teriam atribuído à FSTP os riscos da variação cambial e da inflação, argumenta que a doutrina e jurisprudência dominantes consideram que a manutenção das condições efetivas da proposta deteria assento constitucional no art. 37, XXI, da Constituição e não poderia ser afastada, nem mesmo pela vontade das partes (p. 15-20, peça 198) .
Lembra que a própria equipe técnica teria reconhecido, lastreada em lição do professor Marçal Justen Filho, que "o direito à manutenção do equilíbrio econômico-financeiro da contratação não deriva de cláusula contratual nem de previsão em edital, tendo raiz constitucional. Dessa forma, não cabe ser afastada pela autonomia das vontades".
Afirma ainda que o risco cambial e inflacionário a que foi exposto o Contrato teria sido extraordinário e imprevisível, não podendo ser integralmente arcado pela FSTP (p. 16, peça 198) .
Postula que não se pode inquinar de "especulativa" a opção das partes por deixar a cargo da "cláusula geral de manutenção das condições efetivas da proposta" (de raiz constitucional) a resolução do desequilíbrio econômico-financeiro do Contrato ocasionado por eventos de ocorrência tida por improvável à época (a apreciação extraordinária do real frente ao dólar) .
Indaga, à vista da equação econômica originária do contrato, por que a FSTP deveria procurar uma proteção cambial cara e possivelmente inefetiva, tendo em vista que a improvável superveniência da situação que lhe seria desfavorável, por alterar as condições efetivas da sua proposta (a apreciação do real frente ao dólar) , seria remediada (como no caso da P-34) pelo reequilíbrio econômico-financeiro do contrato?
Análise
É verdade que a Constituição Federal garante o direito à manutenção das "condições efetivas da proposta" apresentadas no processo licitatório, e em nenhum momento esta Corte de Contas nega a existência de tal direito constitucional. No entanto, as contratadas entendem que a variação cambial verificada a partir de 2004 teria alterado tais "condições efetivas", o que não é fato evidente, mas sim apenas uma interpretação.
Em geral, os contratos na administração indireta (administrativos em sentido estrito ou da administração) tratam de repartição de riscos de forma sumária. Resolve-se a questão, normalmente, mediante aplicação do princípio da 'manutenção do equilíbrio econômico-financeiro do contrato', cujas diretrizes conformadoras estão fixadas em lei, mas cuja aplicação prática é feita pelo Judiciário a cada caso, com o auxílio da doutrina acadêmica [PINTO, Marcus B. Repartição de Riscos nas Parcerias Público-privadas in Revista do BNDES, Rio de Janeiro, v. 13, n. 25, jun. 2006, p. 158].
Um contrato sempre está sujeito a diversos riscos. Alguns deles são previstos explicitamente, outros não. Um contrato sempre apresenta algumas lacunas: afigura-se impossível prever TODOS os riscos. Ademais, a negociação de cada um dos riscos implica custos de transação ao contrato. Assumindo custos marginais crescentes, é provável que a negociação de mais um custo seja cada vez mais onerosa, à medida que riscos menos prováveis vão sendo incluídos no pacto. 
Adverte-se que a distribuição objetiva dos riscos no contrato é economicamente eficiente somente até certo ponto: o momento em que os custos de transação incorridos para dividir o risco sejam inferiores ao prejuízo esperado caso tal álea se concretize [COOTER, R. e ULLEN, T. Direito e Economia. 5ª Ed. Porto Alegre: Bookman, 2010. P.214]. Desse modo, os riscos realmente remotos não justificariam o tempo e os recursos gastos na negociação de sua alocação.
Assim, as partes de um contrato precisam optar entre alocar riscos ex ante ou prejuízos ex post (quando eventual risco se concretiza) . A distribuição desses riscos antecipadamente previstos integra o equilíbrio econômico financeiro do acordo. O contrato celebrado entre as partes reflete um consenso entre contratante e contratado, cristalizado no preço cobrado pelos serviços.
Dessa forma, não é verdade que os custos relativos à variação cambial poderiam ser incorporados à equação econômica do contrato em momento posterior: eles já se encontravam incorporados desde o momento de sua assinatura, visto que o instrumento não foi omisso, não havendo lacuna contratual.
Lembre-se, ainda, que aos contratos celebrados em dólar por partes estrangeiras não se aplica o disposto no art. 2º, §§1º e 3º, e no art. 3º da Lei 10.192/2001, bem como no art. 28, caput e §1º, da Lei 9.069/1995. Assim, não se afirme que seria impossível a elaboração de cláusula de reajuste que levasse em conta os efeitos cambiais, desse modo atribuindo o risco cambial à contratante.
O artigo 65, inciso II, alínea "d", da Lei 8.666/1993 se aplica a situações que configurem risco extraordinário e extracontratual. No momento em que o contrato dispõe expressamente sobre a distribuição de um risco, este, por definição, deixa de ser extracontratual. Passa a ser risco ordinário contratual, do próprio negócio jurídico [RIBEIRO, Maurício Portugal e PRADO, Lucas Navarro. Comentários à Lei de PPP - Parceria Público-Privada: Fundamentos Econômico-Jurídicos. São Paulo: Malheiros, 2007 p.122].
Ressalte-se, ainda, que o dispositivo constitucional invocado estabelece que os contratos serão pactuados com cláusulas que estabeleçam obrigações de pagamento, mantidas as condições efetivas da proposta, "nos termos da lei". Deve-se observar, assim, o que a lei infraconstitucional estabelece sobre o que configura uma alteração nas condições da proposta.
Justamente por ter sido não apenas previsto, mas também distribuído a uma das partes, não poderá ser considerado "imprevisível", e se presume de forma lícita que a parte que concordou com sua assunção tenha estimado a probabilidade de sua ocorrência. As contratadas assumiram um risco que imaginavam de baixa probabilidade de ocorrência, mas o qual conheciam: o risco da moeda na qual tinham pagamentos a fazer se apreciasse. E a assunção de tal risco pelas contratadas integra as "condições efetivas da proposta", que os recorrentes tanto afirmam buscar manter.
Observe-se que não está se classificando o artigo 65, inciso II, alínea "d", da Lei 8.666/1993 como norma supletiva, de direito privado, que poderia ser afastada por uma disposição em contrário das partes. Ele, como norma de direito público, continua a incidir a despeito da vontade das partes. Não há, entretanto, como se classificar determinados riscos como ordinários, contratuais, extraordinários e extracontratuais sem examinar não apenas a atividade econômica desenvolvida, mas também o próprio negócio jurídico celebrado. 
Tal conclusão, desse modo, não contraria o ensinamento doutrinário segundo o qual a manutenção do equilíbrio econômico financeiro não deriva de cláusula contratual nem de previsão no edital. Não existe nenhuma cláusula específica nem previsão do edital que garanta (ou afaste) o direito de reequilíbrio. Apenas o equilíbrio econômico de um contrato é justamente moldado pelas cláusulas pactuadas, dependendo da divisão de riscos realizada.
Ao contrário do disposto pela FSTP, não houve nenhuma posição que teria deixado o risco cambial sob a égide da "cláusula geral de reequilíbrio, de raiz constitucional", uma vez que o contrato não foi omisso. Quanto a este ponto, não se tratava de contrato incompleto, tendo o risco cambial sido distribuído às contratantes. Desse modo, não é essa "posição" que se rotula de especulativa. O que foi especulativa (e, já ressaltado, tal termo não guarda característica pejorativa) , foi simplesmente a assunção de tal risco cambial, motivado pela expectativa de desvalorização da moeda nacional.
Não se trata, ainda, de ignorar a distinção entre reajuste e concessão de reequilíbrio econômico financeiro. Continua válida a diferenciação, segundo a qual a concessão de reequilíbrio se deve a fatores imprevisíveis, enquanto o reajuste atualiza as prestações contratuais com base no que foi previsível quando da celebração do contrato. Classificar, no entanto, uma mudança subsequente como imprevisível ou previsível é matéria de fato, realizada em momento posterior.
Há de ser afastada, assim, interpretação segundo a qual a Constituição Federal e a Lei 8.666/1993 vedam a repartição de riscos no próprio contrato administrativo, atribuindo de forma cogente os riscos cambiais (ou de variação de custos) ao ente público.
Dos requisitos para a concessão do reequilíbrio econômico-financeiro
Recorrente - Jurong Shipyard Pte Ltd.
Argumento
Defende que o episódio ocorrido no âmbito deste Contrato, consubstanciado na súbita desvalorização da moeda norte-americana (dólar norte-americano) frente ao real, configuraria causa excepcional de mutabilidade dos contratos administrativos (p. 8, peça 200) .
Lembra que a própria Unidade Técnica teria reconhecido que o evento originário do desequilíbrio contratual (apreciação imprevista e extraordinária do real frente ao dólar, aquecimento de mercado e do aumento inesperado do preço do aço) teria ocorrido em momento posterior à celebração do contrato. 
Vislumbra que o contratado seria isento de responsabilidade, posto que a valorização cambial e os aumentos dos custos dos insumos no mercado interno teriam produzido uma álea administrativa, equiparável ao caso fortuito e à força maior, impondo o restabelecimento do equilíbrio econômico-financeiro rompido (p. 9, peça 200) .
Explica que a proposta originalmente apresentada à Petrobras apresentaria um Valor Presente Líquido (VPL) estimado de US$ 6.000.000,00, o qual corresponderia a uma margem de lucro de aproximadamente 2% (dois por cento) . Após o que classifica como "maxivalorização cambial" e do aumento do custo dos insumos no mercado interno, o VPL do Contrato teria caído para US$ 80.000.000,00 negativos. Tal alteração configuraria "desproporção manifesta", nos termos do artigo 317 do Código Civil, entre o valor da prestação devida e a remuneração pactuada (p. 10, peça 200) . 
Frisa ainda que cabe à Administração remunerar o contrato com uma remuneração justa, e não com o menor lucro possível (p. 11, peça 200) .
Recorrente - FSTP Brasil Ltda.
Argumento
Conta que, após instituir grupo de trabalho, a Petrobras/PNBV teria concluído que estavam presentes os requisitos para a aplicação da teoria da imprevisão, uma vez que se estaria diante de variação cambial extraordinária, imprevisível e de consequências inevitáveis. Defende que, à época, haveria acordo doutrinário e jurisprudencial no sentido que variações abruptas e imprevisíveis do câmbio ensejariam a aplicação da teoria da imprevisão e o reequilíbrio econômico financeiro.
Relembra as análises de pareceristas que teriam reforçado a certeza da juridicidade do termo aditivo que consagrou a concessão de reequilíbrio econômico financeiro. Segundo os pareceres (p. 13-14, peça 198) , a valorização do real teria sido imprevisível, muito superior àquela que poderia ser esperada pelas partes, e os instrumentos de proteção à variação cambial, embora existentes, tornariam inviável a elaboração do contrato ao preço pactuado.
Considera que a autonomia da vontade das partes estaria sendo atropelada, especialmente da PNBV - Petrobras, cujos gestores teriam agido de maneira escorreita, consoante as circunstâncias da contratação e de acordo com a jurisprudência do TCU. O TCU estaria, por meio de uma interpretação retrospectiva baseada na efetiva evolução do câmbio, a substituir o juízo de conveniência e oportunidade dos gestores da PNBV na condução das suas contratações pelo seu próprio juízo de conveniência e oportunidade (p. 20, peça 198) .
Salienta que a as partes não divergem sobre a lógica econômica do Contrato (a mesma lógica do Contrato da P-34) , que as partes reconhecem o desequilíbrio econômico-financeiro, que a fórmula negociada para a recomposição do equilíbrio já teria sido referendada pelo TCU em casos semelhantes, como o da P-56, que a PNBV/Petrobras reconhecem que a plataforma P-52 teria sido adquirida por valor inferior ao de mercado. Desse modo, a intervenção pretendida pelo TCU se afiguraria completamente fora de lugar.
Afirma que a imprevisibilidade da inversão da tendência de desvalorização do real teria sido atestada não apenas pelos pareceristas contratados (Gustavo Loyola, Ernesto Moreira Guedes Filho, Andres Rojas, Márcio Gomes Pinto Garcia e William Eid Junior) , como também pelas grandes instituições financeiras e pelo próprio Banco Central do Brasil.
Afasta eventual violação à isonomia na licitação (p. 16, peça 198) , pois a possibilidade de reequilíbrio contratual em face de acontecimentos imprevisíveis e extraordinários como os ocorridos estaria, por imposição constitucional, aberta a qualquer licitante porventura contratado. Infere que, em tal cenário, obrigar que a FSTP assuma integralmente as perdas pelo rompimento da equação econômica do Contrato produziria enriquecimento sem causa da Petrobras, o qual a própria Companhia entenderia indevido.
Análise
Citam-se os quatro requisitos para a aplicação da teoria da imprevisão ao contrato administrativo: os fatos devem ser imprevisíveis (ou previsíveis de consequências incalculáveis) , devem ser estranhos à vontade das partes, devem ser inevitáveis, e precisam causar desequilíbrio muito grande ao contrato. 
É claro que a Unidade técnica reconheceu que o evento apontado como fundamento para concessão do reequilíbrio ocorreu posteriormente à contratação. Também se reconhece que a apreciação cambial era estranha à vontade das partes e por elas inevitável. Isso não implica, entretanto, reconhecer que a concessão do reequilíbrio foi legítima.
Quanto à previsibilidade, para que um acontecimento seja considerado "imprevisível", não é suficiente que ele não tenha sido previsto à época: trata-se de conceitos diferentes, pois é possível que um agente simplesmente deixe de prever um fato que, para outro, se mostrava como provável. O simples fato de o regime ser denominado de flutuante já impede que se alegue a imprevisibilidade de uma flutuação cambial, desde 15/01/1999. 
Observe-se a distinção realizada pelo parecer apresentado pela Consultoria Tendências:
"Embora a taxa de câmbio, em virtude do conhecimento das variações passadas, possa ser considerada um evento aleatório que envolva risco, ou seja, em algum nível se possa atrelar probabilidade para os seus possíveis resultados, para o período em questão as previsões não foram corretas."
O próprio parecer trazido pela recorrente adverte que era possível se atrelar probabilidade para os possíveis valores a serem assumidos pela variável aleatória "taxa de câmbio". O fato de as previsões não terem sido acuradas não é suficiente para atender os requisitos da concessão de reequilíbrio com fundamento no art. 65, inciso II, alínea "d", da Lei 8.666/1993. O risco cambial não foi "imprevisto" - foi considerado pelas partes na cláusula contratual que vedava concessões de reajuste baseadas em variação cambial e inflacionária.
Não se exige, para que algo seja considerado "calculável", para fins de aplicação do artigo 65, inciso II, alínea "d", que se tenha grau de certeza, nem que as previsões venham a se mostrar corretas, em constatação ex post. É calculável aquilo que se pode estimar, não apenas o que se tenha certeza do resultado. Quando se fazem previsões de qualquer espécie, tantos fatores influenciam no resultado de uma variável que a contrario sensu, nada poderia ser considerado como calculável. Ao extremo, qualquer cálculo de valor presente se mostraria inútil: uma vez que inúmeros fatores influenciariam o resultado final, seria impossível se estimar qualquer valor para determinada variável.
Por fim, não se tratou de variação cambial "extraordinária", consoante o Voto condutor do Acórdão recorrido. A apreciação do Real, iniciada ainda no final de 2002, se manteve por todo o ano de 2003, período de elaboração e apresentação das propostas. Ainda que tenha revertido a tendência de desvalorização demonstrada em 2002, a apreciação cambial não foi súbita, tendo se distribuído de forma gradativa pelo período do contrato, conforme as condições macroeconômicas evoluíam com o passar dos anos.
Observe-se que a variação cambial pode ser considerada risco ordinário de negócio no qual as receitas de um agente econômico estejam expressas em uma moeda e parte substancial de suas despesas deva ser paga em moeda diversa. Desse modo, o caso em questão não sofre a incidência do artigo 65, inciso II, alínea "d", da Lei 8.666/1993, visto que não configura nem álea extraordinária, nem extracontratual.
Tal risco, contratualmente previsto, por isso ordinário e inerente ao negócio jurídico celebrado, não pode ser comparado de nenhuma maneira com caso fortuito e força maior, pela própria definição destes institutos.
Em outros contratos celebrados pela Petrobras, é possível que o risco cambial seja dividido de forma diversa, e que o desenho contratual o atribua à contratante. Pode ser utilizada, dessa forma, a fórmula de reajuste tantas vezes referenciada pelos recorrentes. Tratar-se-á, no entanto, de outro instrumento contratual, com equilíbrio econômico financeiro diverso.
Não há desconsideração da "autonomia da vontade" das partes. Tal conceito é de aplicação restrita, no caso da PNBV - Petrobras, tendo em vista seu caráter de entidade controlada pela Administração indireta e a indisponibilidade do interesse público. Trata-se, na verdade, de verificação dos requisitos de validade de um ato administrativo específico: a concessão de reequilíbrio econômico financeiro, os quais, no caso concreto, não estavam presentes. 
Não há, ao contrário do que infere a FSTP, juízo de conveniência e oportunidade ao se deferir ou indeferir pleito de reequilíbrio econômico-financeiro, não quando o fundamento apresentado é risco não apenas previsível, mas também efetivamente previsto e distribuído pelo contrato, não se qualificando nem como "extraordinário" nem como "extracontratual". É assim que se forma a "vontade" de uma entidade pertencente à administração indireta. Se os requisitos para a concessão do reequilíbrio não estavam presentes, não se pode afirmar que se tratava de "enriquecimento sem causa".
Quanto à magnitude da alteração no valor presente líquido do fluxo de caixa, ressalte-se que se trata de um VPL esperado, no qual os recebimentos e os desembolsos são trazidos a valor presente ponderados pela probabilidade de sua ocorrência. Os valores das probabilidades estimados pela contratante não se confirmaram, o que não quer dizer que os eventos verificados tenham sido imprevisíveis ou incalculáveis.
De resto, na interpretação do contrato, resta difícil e subjetiva a valoração ex post da "justiça" da remuneração paga à contratada, devendo a análise se restringir ao cumprimento do que havia sido pactuado pelas partes. Ressalte-se que não se trata de contratos regulados pelo direito do consumidor, no qual a assimetria de informações sobre o produto entre o fornecedor e o consumidor coloca este em posição hipossuficiente. Pelo contrário, as contratadas é que possuíam as informações sobre os serviços que prometeram realizar, e que estavam em melhor posição de evitar ou diversificar o risco cambial inerente ao negócio, optassem por fazer ou não seguro. Não por outra razão, o risco cambial foi lhes atribuído pelo contrato, por elas firmado.
Destaca-se, assim, que a variação cambial ocorrida, ainda que tenha alterado os valores nominais do fluxo de caixa esperado do contrato, não pode ser considerada como causa do rompimento do seu equilíbrio econômico financeiro, justamente por ter sido contemplada na equação econômica original do acordo: as mudanças ocorridas, mesmo que fosse possível interpretá-las como "imprevisíveis", ou de "consequências incalculáveis", não se tratavam de risco extraordinário nem extracontratual, não ensejando a concessão de reequilíbrio econômico financeiro.
Da inexigibilidade da prévia realização de operação de hedge
Recorrente - Jurong Shipyard Pte Ltd.
Argumento
Insiste que a realização do hedge não foi imposta como condição no Edital de Licitação, pelo que não se poderia exigi-la neste momento. Infere que, caso houvesse sido efetuada tal exigência, o valor das propostas comerciais submetidas à Petrobras certamente se elevaria na mesma proporção, de maneira que os licitantes iriam embutir tal custo em suas propostas, repassando-o à Petrobras (p. 20, peça 200) . 
Questiona se seria economicamente viável, à luz das previsões da época da proposta, exigir-se um mecanismo de hedge e se seria justo a essa altura atribuir à Contratada tal exigência, mesmo quando não disposta no edital licitatório (p. 22, peça 200) .
Entende que a exigência da utilização de hedge configuraria violação ao princípio da vinculação ao instrumento convocatório, o qual deriva diretamente dos princípios da legalidade e da moralidade (p. 23, peça 200) .
Recorrente - FSTP Brasil
Argumento
Sustenta que as partes pactuaram que não haveria espaço para reajuste de preços justamente porque a apreciação do dólar seria suficiente para manter o equilíbrio contratual (cláusulas 5.3 e 5.8) . Tais disposições contratuais, por força da cláusula geral "rebus sic stantibus", só teriam aplicação se mantidas as condições fáticas. No entanto, as previsões das partes não se concretizaram, tendo sido alteradas as circunstâncias fáticas as quais teriam levado à celebração do contrato naqueles termos (p. 6, peça 198) .
Sobre a obrigatoriedade de que a FSTP tivesse se protegido da variação cambial por meio do hedge, postula que não havia obrigatoriedade legal ou contratual de busca de tais proteções, e que as características de prazo, valor e pagamento do Contrato tornariam inviável a sua blindagem diante da extraordinária variação do câmbio (p. 15, peça 198) .
Relembra argumento exposto pelo Grupo de Trabalho da Petrobras, segundo o qual a realização de hedge não poderia ser exigida por ocasião do pedido de reequilíbrio, uma vez que não seria exigível pela legislação nem à época da contratação. (p. 13 e 14, peça 198) 
Alega que deve ser investigada a intenção das partes contratantes (p. 17, peça 198) , como reza o artigo 112 do Código Civil. Assume que as partes teriam adotado como premissa que o contrato necessariamente deveria ser firmado em dólares (devido ao regime do REPETRO) , e que as ordinárias variações dos preços dos insumos em reais poderiam ser naturalmente cobertas pela valorização linear do dólar frente ao real esperada pelo mercado (95% de chances dessa valorização ocorrer, segundo parecer de p. 10-40 da peça 121) . 
Desse modo, faria sentido, à época, que a PNBV não exigisse dos licitantes a contratação de seguro cambial: o preço do seguro cambial elevaria o valor das propostas comerciais e haveria dúvidas sobre sua efetividade. Ressalta, por fim, que se o seguro cambial não se revelasse efetivo, remanesceria a possibilidade de as partes recorrerem ao reequilíbrio econômico-financeiro do contrato (p. 18, peça 198) .
Recorrente - Petrobras Netherlands B.V - PNBV e Petróleo Brasileiro S.A - Petrobras
Argumento
Acrescenta que as garantias contratuais para os riscos inflacionário e cambial, caracterizadas por operações de "hedge", só podem ser exigidas se previstas no instrumento convocatório. Entende que tal seguro nem teria sido exigido no instrumento convocatório, nem seria cabível por questões técnicas (p. 9, peça 196) .
Conclui, assim, que seria inapropriado que a PETROBRAS exigisse das licitantes a realização do referido seguro, uma vez que 1) Não era previsto no instrumento convocatório e, portanto, esse custo não foi contemplado na estimativa da PETROBRAS que compõe o BDI de suas estimativas com base em parâmetros técnicos e legislação vigente; e 2) Considerando o cenário da época e o histórico da correlação Dólar x Real, não teria sido possível prever a ocorrência desse tipo de risco, menos ainda do suposto seguro, já que nunca havia ocorrido a inversão da tendência histórica (p. 10, peça 196) .
Análise
Não há como se afirmar, de forma antecipada, qual seria o efeito exato de eventual obrigatoriedade de realização de hedge nas propostas. Reconhece-se apenas que, em um contrato, a proposta dos licitantes se torna mais onerosa para a administração quanto mais riscos forem assumidos pelos particulares.
Desse modo, como o edital e o contrato estabeleciam a vedação de reajustes baseados na variação cambial e na inflação, somente é possível se entender que as licitantes tenham incluído tal ônus em suas propostas, ou deveriam tê-lo feito. Não é crível, simplesmente, a alegação de que não o fizeram, e que não tenham concordado em assumir tal risco apesar do disposto no contrato (apenas, lembre-se, após este risco ter se concretizado) .
De toda sorte, em nenhum momento esta Corte de Contas exige que as contratadas tenham realizado hedge, nem que a Petrobras deveria ter exigido sua realização. Trata-se de decisão a cargo de cada contratada, relativa ao gerenciamento de um risco que lhe fora atribuído pelo contrato.
Realmente fazia sentido que a PNBV "não exigisse" dos licitantes a realização de seguro cambial, mas não porque detivesse uma específica expectativa quanto ao comportamento da taxa de câmbio e dos custos a serem pagos no Brasil, pois, no momento em que se contrata por preço fechado, em um contrato com as cláusulas agora objeto de controvérsia, a forma como a qual cada contratada assume, diversifica, gerencia ou elimina determinado risco a ela atribuído pertence à esfera de decisão deste particular.
Desse modo, o argumento segundo o qual as garantias para os riscos inflacionário e cambial só poderiam ser "exigidas" se previstas no instrumento convocatório é inaceitável, uma vez que não se trata da contratante "exigir" a realização de hedge. Tratava-se de decisão e escolha posta a cargo das contratadas, que pactuaram assumindo este risco cambial e inflacionário. A elas cabia a opção de realizar ou não seguro desse risco, ou diversificá-lo ou evitá-lo de outra maneira.
Também não se afigura aceitável a alegação de que as partes inseriram cláusula que presumiam inválida, ou inaplicável, no contrato. O argumento de que as contratantes pactuaram que não haveria revisão ou reajuste fundado na variação do câmbio, mas na realidade intentaram pactuar outra coisa (isto é, que tal cláusula só valeria caso o câmbio flutuasse da maneira que lhes favorecia) se aproxima da reserva mental, não admitida pelo direito contratual brasileiro, e configuraria ainda ofensa ao princípio da boa-fé contratual.
Os recorrentes afirmam ter partido do pressuposto que a Constituição Federal garantiria a concessão do reequilíbrio mesmo que o termo contratual contivesse a cláusula de vedação de reajuste. Ainda que houvessem realmente partido dos pressupostos relatados em seus pedidos de reexame, teriam adotado concepção equivocada da aplicação da teoria da imprevisão fundada na Lei 8.666/1993. Reitere-se que, ainda que o direito ao reequilíbrio econômico tenha raiz constitucional, o efetivo rompimento do equilíbrio contratual só pode ser realizado caso examinado a realidade de cada negócio jurídico. 
Quando faz referência às "condições efetivas da proposta", a Constituição Federal não fixa de forma compulsória determinada distribuição de riscos. Garantir direito a equilíbrio econômico-financeiro é bastante diverso de assegurar que o risco cambial corre por conta do contratante, como decorre da premissa alegadamente adotada pelas partes. Não é verdade, assim, que a Constituição ou a Lei 8.666/1993 simplesmente fixem que o risco cambial, que seria sempre extraordinário e imprevisível, seja suportado pelo contratante.
Da inviabilidade da contratação de hedge
Recorrente - Jurong Shipyard Pte Ltd.
Argumento
Esclarece que não foram utilizadas operações de hedge no contrato em questão, uma vez que sua realização não seria possível para contratos desse porte e por períodos tão extensos: para o tipo de negócio efetuado entre as partes, seriam oferecidos contratos de no máximo 20 meses (p. 17, peça 200) .
Alega que o mercado para ele seria de baixíssima liquidez, implicando preços altos Assim, as operações de hedge para um período como o do Contrato da P-54 e nos montantes necessários para a sua cobertura não estariam amplamente disponíveis no mercado e possuiriam custos extremamente elevados. Destaca que, no Brasil, os contratos de hedge seriam excessivamente caros. Em uma simulação solicitada a agente financeiro, a recorrente afirma ter recebido a informação de que o custo para tal negócio ficaria em pelo menos 71 milhões de reais (p. 18, peça 200) . 
Como evidência dessa inviabilidade, cita a própria falta de adoção de mecanismos semelhantes por outras contratadas.
Reforça que os pareceres juntados pelas partes demonstrariam que a incerteza sobre os prazos de realização da construção da plataforma, de participação de conteúdo nacional em cada vencimento e, consequentemente, do fluxo de pagamentos e exposição à taxa de câmbio teriam inviabilizado a proteção cambial mediante instrumentos financeiros, nas condições originais do Contrato da P-54.
Alega que, diante de tal cenário e em vista das peculiaridades do Contrato, do longo prazo de duração e das particularidades do mercado brasileiro à época, a recorrente não teria formalizado nenhuma operação de hedging como mecanismo de proteção financeira, em virtude da impossibilidade de realização de tal tipo de operação para contratos desta natureza.
Junta relatório atestando que, entre o período de junho de 2004 a dezembro de 2007, não houve nenhuma contratação de hedging ou de mecanismos de proteção financeira do câmbio do dólar norte-americano para o contrato em questão ou para qualquer contrato celebrado em Real (p. 19, peça 200) .
Recorrente - FSTP Brasil
Argumento
Quanto ao hedge propriamente dito, argumenta que em momento nenhum teria ficado demonstrada a necessidade, possibilidade ou utilidade quando da apresentação das propostas comerciais ou da contratação. Aponta que os vários pareceres trazidos aos autos e os Embargos de Declaração da Petrobras demonstrariam a inadequação dos instrumentos financeiros existentes para estruturar uma proteção cambial efetiva para o contrato em questão (p. 21, peça 198) .
Entende que exigir do contratado que adote ou não medidas de proteção contra a variação cambial deve ser, sempre, uma decisão discricionária da Companhia, a ser vista caso a caso, mediante expressa previsão no edital, quando conveniente e oportuno, e que o TCU não poderia substituir a Petrobras neste juízo de discricionariedade (p. 22, peça 198) . 
Sustenta que, no momento em que fora estabelecida a equação econômica original do contrato, era baixíssima a probabilidade de que houvesse uma apreciação do real frente ao dólar. Por conta disso, os gestores da PNBV/Petrobras não teriam exigido que as licitantes fizessem seguro cambial contemplando essa possibilidade (p. 18, peça 198) .
Conclui, assim, que eventual valorização do real frente ao dólar (assim como a eventual apreciação desmesurada do dólar frente ao real) , embora "improbabilíssima", caso ocorresse, seria resolvida através do constitucional reequilíbrio econômico-financeiro do contrato, da mesma forma, aliás, que foi resolvida, no caso da P-34 (Acórdão 1595/2006-TCU-Plenário) .
Recorrente - Petrobras Netherlands B.V - PNBV e Petróleo Brasileiro S.A - Petrobras
Argumento
Traz à discussão os números de contratos de "hedge" realizados no período de vigência e com duração compatível a dos empreendimentos em questão. Reafirma que a conclusão sobre inevitabilidade decorreria principalmente da inadequação dos instrumentos financeiros existentes para estruturar uma proteção cambial efetiva nos contratos de construção das plataformas em discussão (p. 15-18, peça 196) .
Considera que diversos pareceres teriam demonstrado que a incerteza sobre os prazos de realização física da obra, de participação de conteúdo nacional em cada vencimento e, consequentemente, do fluxo de pagamentos e exposição à taxa de câmbio inviabilizariam a proteção cambial utilizando instrumentos financeiros disponíveis nas condições originais dos contratos de P-52 e P-54. De tal sorte que, ainda que houvesse disponibilidade de derivativos de câmbio para os prazos e volumes requeridos, mesmo assim a proteção seria ineficaz porque a utilização de derivativos como o NDF (non-deliverable forward) ou os futuros de Dólar da BM&F não reduziriam significativamente a exposição às perdas por variação cambial em razão da imprecisão de valores e prazos da realização financeira do contrato na época de implementação do hedge.
Procura, mais uma vez, demonstrar a indisponibilidade de instrumentos financeiros para hedge cambial de longo prazo, uma vez que se uma proteção cambial fosse considerada necessária à época, a operação com derivativos teria que ser completamente realizada antes da apresentação da proposta, visando a garantir eventual proteção cambial para o preço ofertado.
Infere que tais dificuldades poderiam ter sido o motivo pelo o qual o TCU, no citado Acórdão 1595/2006-TCU-Plenário, teria recomendado que fosse avaliada pela PETROBRAS a possibilidade de inclusão nos próximos editais de licitação da obrigatoriedade das licitantes contratarem seguro cambial, resguardando as partes de excessivos encargos decorrentes de variações cambiais, garantindo, assim, o equilíbrio econômico-financeiro dos contratos, não tornando a exigência obrigatória.
Análise
Qualquer empresa, quando se depara com eventual risco, se depara com uma escolha: contratar proteção ou não contratar proteção. Quando um agente econômico contrata algum tipo de seguro ou proteção, mensura o custo dessa proteção com o valor esperado da perda. Se o valor esperado da perda for inferior ao custo, ele contrata (caso seja neutro ao risco) .
Claro que o "valor esperado da perda" acima referido depende dessas projeções realizadas. No caso em questão, os contratados podem ter subestimado o valor esperado da perda, por entender diminuta a probabilidade de uma elevação ainda maior da cotação. Ou pode ter considerado que os custos operacionais da proteção seriam por demais elevados. 
As recorrentes alegam que, afigurando-se onerosa a contratação de hedge, optaram por assumir o risco cambial, esperando que seus prognósticos sobre o preço relativo de cada moeda se confirmassem. O fato de tais previsões não terem se confirmado, no entanto, não atinge a base do negócio celebrado. Não cabe afirmar qual razão motivou a conduta das empresas, mas não se está questionando o mérito dessa decisão. O fato é que tal decisão foi tomada, e o risco que ela implicava não deve ser repassado à administração pública após se concretizar.
Todas as considerações sobre a viabilidade da contratação de hedge deveriam ter sido observadas na fase pré-contratual, uma vez que os editais e os contratos previam que o contratado não faria jus a revisões baseadas no câmbio e na inflação. O Acórdão recorrido traz a possibilidade de contratação de hedge como uma das opções abertas às contratadas. A contratação de seguro é apenas uma das formas que cada contratada tinha para gerenciar o risco cambial que lhe fora atribuído.
Desse modo, no momento em que foi estabelecida a equação econômica original do contrato, a probabilidade de que houvesse uma apreciação do real frente ao dólar, baixa ou alta, foi - ou deveria ter sido - considerada e precificada pelas contratadas. É por tal razão que os gestores da PNBV/Petrobras não poderiam "exigir" que as licitantes fizessem seguro cambial contemplando essa possibilidade, pois se tratava de decisão a cargo das contratadas.
De toda sorte, uma vez que a contratação ou não de seguro cambial era ônus do contratado, ela poderia ser realizada em momento posterior à contratação, quando a tendência de apreciação do real já havia se consolidado. A argumentação segundo a qual não imaginavam que não poderiam pedir revisão motivada pelo câmbio - e por isso preferiram pleitear o reequilíbrio em momento posterior - não pode ser acolhido, visto que pactuaram as cláusulas ora questionadas.
Assim, considerações sobre a efetiva realização ou não realização de hedge por cada uma das contratadas não afetam o fundamento jurídico do Acórdão recorrido. O que torna a concessão do reequilíbrio irregular, neste caso concreto, não é o fato de as contratadas terem realizado hedge, e mesmo assim terem solicitado a revisão. O fundamento da irregularidade é a concessão de reequilíbrio em função da concretização de risco que estava expressamente previsto e distribuído pelo contrato, não se enquadrando assim como álea econômica extraordinária nem extracontratual.
Se os contratados, efetivamente, realizaram ou não seguro cambial, é matéria que se relaciona aos autos apenas de forma mediata, como evidência adicional de que tinham plena ciência que assumiram o risco cambial no contrato, fato que negam, após o risco ter se concretizado. Ressalta-se, apenas, que apesar da variação cambial se qualificar como fato "não evitável" pelas partes contratantes, o mesmo não se pode afirmar da exposição a tal risco, cuja definição se encontrava a cargo do contratante.
Do Posicionamento jurisprudencial sobre o tema
Recorrente - Jurong Shipyard Pte Ltd.
Argumento
Cita jurisprudência do STJ, segundo a qual a forte desvalorização do real frente à moeda norte-americana, ocorrida em janeiro de 1999 configuraria evento objetivo e inesperado, a ensejar modificação da cláusula contratual, de ordem a evitar locupletamento de um contratante em detrimento do outro.
Menciona os Acórdãos TCU 464/2000 e 1.595/2006, ambos proferidos pelo Plenário, segundo os quais esta Corte teria se posicionado no sentido de que a variação cambial é considerada causa de quebra do equilíbrio econômico-financeiro do contrato, bem como reconhecido nesses casos a aplicação da Teoria da Imprevisão, com vistas a recompor o equilíbrio contratual (p. 21, peça 200) .
Cita o Acórdão 1595/2006-TCU-Plenário, o qual, além de se aproximar temporalmente da época em que as revisões ora investigadas foram firmadas, teria cuidado de caso inegavelmente análogo ao presente, eis que envolvia o contrato relacionado à plataforma P-34.
Postula que os ingredientes submetidos a este E. TCU eram rigorosamente os mesmos: (i) haveria expressa vedação a qualquer ajuste no preço resultante de mudanças de valor de qualquer moeda; e (ii) a Petrobras não teria exigido a contratação por parte da GDK de um seguro cambial (hedge) , com vistas a suportar eventuais variações cambiais.
Recorrente - FSTP Brasil Ltda.
Esclarece (p. 8, peça 198) que a norma então aplicável à questão seria aquela estabelecida pelo Acórdão 464/2000 (aplicação da teoria da imprevisão e reequilíbrio contratual em casos de variações cambiais severas) .
Destaca o Acórdão 1595/2006-TCU-Plenário, em situação análoga de apreciação da moeda estrangeira (p. 20, peça 198) . Com base em tais precedentes, teria sido assinado o 3º Termo Aditivo, em 24.03.2006. Ressalta que, na época em que ocorreram os fatos apreciados no Acórdão 1595/2006-TCU-Plenário, o câmbio já era flutuante (p. 26, peça 198) , o que não teria impedido o TCU de reconhecer a legalidade da recomposição do equilíbrio econômico-financeiro.
Desse modo, o entendimento do TCU em relação à matéria quando da celebração do termo aditivo coincidiria com a postura adotada pela PNBV/Petrobras e pela FSTP ao promoverem o reequilíbrio econômico-financeiro do contrato de construção da P-52.
Recorrente - Petrobras Netherlands B.V - PNBV e Petróleo Brasileiro S.A - Petrobras
Além dos Acórdãos 464/2000 e 1.595/2006, alude ao Acórdão 2.369/2011, todos proferidos pelo Plenário, segundo o qual a previsão legal do restabelecimento do equilíbrio econômico financeiro dos contratos públicos garantiria ao contratado a manutenção da relação inicialmente pactuada com a Administração, livre dos riscos que nos contratos privados não necessariamente estariam acobertados, em nome do princípio que não toleraria o enriquecimento ilícito do poder público em detrimento de seus contratados (p. 9, peça 196) .
Análise
Sobre a questão já se posicionou o STJ, quando do julgamento de casos semelhantes, firmando o entendimento de que os prejuízos causados por alterações na política cambial do Estado fazem parte dos riscos inerentes aos negócios assumidos em moeda estrangeira, de modo que cabe ao importador ou exportador prevenir-se contra os efeitos das variações de câmbio, mediante a adoção de medidas de cautela específicas, a exemplo do contrato de hedge. Veja-se o que diz o Superior Tribunal de Justiça:
"Ao contratar em moeda estrangeira, o empresário sabe e espera que sua obrigação seja quantificada segundo a variação cambial. O mercado de câmbio, por natureza, é variável. Tanto é assim que para livrar-se dos efeitos de uma valorização inesperada do dólar, existe a opção de contratação de operações de hedge." [Resp 549.873/SC, rel. Min. Luiz Fux, Primeira Turma, publ. DJ 25/10/2004].
"Os prejuízos sofridos por empresas em decorrência de variações cambiais são riscos decorrentes das atividades negociais desenvolvidas" [Resp 614.048/RS, rel. Min. Luiz Fux, Primeira Turma, publ. DJ 02/05/2005].
"São extremamente previsíveis, por outro lado, as variações da moeda nacional frente à norteamericana, daí é que deve surgir a prudência do importador, que tem em suas mãos a possibilidade de amenizar os riscos inerentes ao negócio assumido em moeda estrangeira, mediante a contratação de seguros (operações de cobertura - hedge - realizadas por meio de operações de swap) contra os efeitos das variações de câmbio." [REsp 639.170/PR, Rel. Ministra Denise Arruda, Primeira Turma, DJ 16/04/2007].
Já o Tribunal Federal da 1ª Região se pronunciou da seguinte forma:
"9. (...) Se a contratante dependia do ingresso do produto a partir de fornecedor externo, com pagamento em moeda estrangeira, é evidente que existia o risco de se deparar com taxa de câmbio diferente da esperada, seja para mais ou para menos. 
10. O requisito da imprevisibilidade, desta feita, não se afigura no caso ora examinado, na medida em que a possibilidade de alteração da taxa de câmbio era realidade presente e conhecida pela empresa recorrente ao tempo da apresentação de sua proposta, bem como no momento da assinatura do contrato de fornecimento de helicópteros ao Departamento de Polícia Rodoviária Federal. A possibilidade de oscilação da moeda estrangeira consubstancia risco ordinário das operações cambiais, o que afasta a possibilidade de reparação com base na teoria da imprevisão
 (...) 
12. A apelante exerceu sua liberdade de contratar com o Poder Público e, assim agindo, sujeitou-se às circunstâncias do negócio jurídico, dentre as quais se incluiu a necessidade de se valer de fornecedor internacional para fazer frente à obrigação contratual assumida com a parte adversa. Poderia se abster de participar da concorrência se não queria assumir os riscos naturais do negócio. 
13. A recorrente, não obstante a dificuldade financeira causada pela variação na cotação da moeda americana, adquiriu os helicópteros conforme a previsão contratual. Se a avença tornou-se de difícil ou incerto adimplemento, deveria ter renunciado ao cumprimento do contrato e arcado com as sanções nele previstas, e não pretender obter, indiretamente, a majoração do contrato por meio administrativo ou judicial sob a forma de indenização, com fundamento na desvalorização cambial.
 (...) 
Sendo este risco imanente a contratações desta natureza - preço contratual em moeda nacional e pagamento ao fornecedor em moeda estrangeira, não há que se falar em socorro à teoria da imprevisão com o objetivo de buscar reparação da União por diferença decorrente da oscilação da taxa de câmbio, pois, como acima dito, a imprevisibilidade é condição sine qua non para que o prejudicado pleiteie o reequilíbrio econômico-financeiro do contrato." (grifos apostos) . [AC 37.273/TRF1, rel. Des Fed. Selene Almeida, Primeira Turma, publ. DJF1 27/11/2009) ].
É verdade que parcela expressiva da doutrina pátria, citada pelos recorrentes (p. 11-12, peça 200) , entende pela aplicação do dispositivo do artigo 65, inciso II, alínea "d", da Lei 8.666/1993, de forma ampla em caso de "variações cambiais". Tal interpretação, no entanto, não deve prevalecer.
Lembre-se que a doutrina clássica sobre o reequilíbrio econômico-financeiro dos contratos teve seus contornos traçados quando a política cambial brasileira seguia o modelo do câmbio administrado, ainda que sujeito à minidesvalorizações periódicas para manter a taxa de câmbio real estável, enquanto se convivia com elevadas taxas inflacionárias. Tais minidesvalorizações costumavam ser interrompidas, de forma imprevisível, pelos diversos pacotes econômicos destinados a conter a desvalorização monetária. Nesse contexto, era natural que se tivesse a variação cambial como "fato imprevisível".
Pelo mesmo fundamento, inaplicável o Acórdão 464/2000-TCU-Plenário, por se referir a situação distinta da relatada nos presentes autos: o regime de bandas cambiais administradas vigente até 15/01/1999.
Quanto ao Acórdão 1595/2006-TCU-Plenário, relativo ao TC Processo 017.026/2005-3, que analisou o contrato para adaptação da Plataforma P-34, o Relatório do Acórdão recorrido já havia reconhecido que, naquele caso, a Corte entendeu que o reequilíbrio financeiro em função da variação cambial poderia ser aceito. Salientou-se, entretanto, que tal posicionamento deveria ser revisto, dado os fundamentos expostos no Acórdão 3282/2011-TCU-Plenário. Observe-se que o Acórdão 1595/2006-TCU-Plenário não faz referência à repartição objetiva de riscos, apenas mencionando a previsão editalícia que vedaria reajustes baseados na variação cambial. 
A recomendação para que a Petrobras avalie a possibilidade de inclusão nos próximos editais de licitação da obrigatoriedade das licitantes contratarem seguro cambial, resguardando as partes de excessivos encargos decorrentes de variações cambiais e garantindo, assim, o equilíbrio econômico-financeiro dos contratos, serve como indício de que a política de gerenciamento de riscos é específica de cada negócio jurídico.
Argumentos adicionais quanto à concessão de reequilíbrio
Recorrente - Jurong Shipyard Pte Ltd.
Argumento
Entende que, ao julgar o presente caso, o TCU teria se omitido quanto ao fato de que as partes teriam se conduzido estritamente de acordo com o entendimento vigorante à época a respeito da matéria, que autorizava a revisão contratual com base em variação cambial extraordinária.
Entende que qualquer ruptura do direito que vigorava naquele período a respeito da aplicabilidade de teoria da imprevisão em casos de variação cambial em contratos com a configuração do Contrato de EPC da P-54 somente poderia ser revestida de eficácia "ex nunc", ou seja, operar de forma prospectiva, sem apanhar fatos pretéritos promovidos sob a interpretação então dominante (p. 22, peça 200) .
Assevera que os pleitos de revisão e reequilíbrio contratual entre a Recorrente e a PNBV teriam sido objeto de ampla análise e negociação entre as partes, ressaltando que os valores objetos do aditivo celebrado entre as partes foram exaustivamente debatidos, fundamentados e acabaram sendo bem inferiores àqueles inicialmente pleiteados pela ora Recorrente. Tal fato demonstraria que a questão foi tratada com absoluta razoabilidade e seriedade por ambas as partes contratantes, as quais visavam um objetivo comum: a preservação da relação contratual, em oposição ao risco do perecimento do contrato, que certamente representaria o mais grave dos cenários (p. 9, peça 200) .
Adverte que a execução de uma obra de alto interesse nacional teria sido afetada pela superveniência de circunstâncias imprevisíveis pelas partes e a elas não imputáveis. E é com base, também, nessa relevância nacional que se determinou a revisão do Contrato, além do fato de a equação econômico-financeira das contratações estatais apresentarem natureza de ordem pública (p. 13, peça 200) .
Relembra, ainda, que a realidade fática se sobrepõe à jurídica, exigindo do intérprete da norma que se socorra dos princípios gerais do Direito para dar a cada caso concreto a solução mais justa e conforme ao ordenamento jurídico como um todo.
Recorrente - FSTP Brasil Ltda.
Argumento
Opõe que, ainda que se adotasse o entendimento segundo o qual o risco cambial deve ser do contratado, tal interpretação da Lei e da Constituição somente poderia ser aplicada aos futuros contratos, sob pena de violação do princípio da segurança jurídica (p. 27-28, peça 198) .
Análise
O Voto condutor do Acórdão recorrido já reconheceu que não havia entendimento pacificado à época sobre a possibilidade de concessão de reequilíbrio econômico-financeiro em variações cambiais, principalmente no regime de câmbio flutuante. Ressaltou também que o Acórdão 464/2000-TCU-Plenário deixava margem a interpretações como as adotadas pelas partes. Por tal razão, deixou de aplicar a multa do art. 58, inciso II, aos gestores da PNBV/Petrobras.
Isso não implica que a conduta adotada tenha sido regular, e que os pagamentos efetuados a título de reequilíbrio econômico baseado em variações cambiais tenham sido devidos. Dessa forma, natural o encaminhamento proposto nos autos.
A natureza da ordem pública do ato administrativo de concessão de reequilíbrio econômico-financeiro foi abordada no item 86, salientando-se justamente a necessidade de verificação da presença de todos os requisitos exigidos pela Lei 8.666/1993.
Adverte-se, entretanto, quanto ao caráter artificial da alegada distinção, elaborada pela recorrente, entre "realidade fática" e "realidade jurídica". O que há de "fato" é um acordo, um contrato, no qual determinados riscos foram distribuídos, e uma das partes alegou - somente apenas tais riscos se concretizarem - que não mais deveria arcar com eles conforme pactuado. 
Trata-se de um acontecimento sobre o qual o ordenamento jurídico dispensa atenção, somente a partir de então se qualificando como "fato jurídico", quando se estabelecem determinadas consequências previstas pelo ordenamento: seria possível a concessão de reequilíbrio econômico, mas apenas caso estivessem presentes os requisitos fixados pela lei aplicável.
Por fim, ainda que a mudança cambial não tivesse sido imputada à contratada, não poderia ser considerada nem imprevisível, mas sim previsível e prevista pelo contrato ora em análise. O que é imputável às contratadas é a elaboração de suas propostas, as quais, conforme o desenho contratual, se necessariamente presume terem levado em conta as possíveis variações às quais o câmbio e os custos estavam sujeitos.
Recorrente - Petrobras Netherlands B.V - PNBV e Petróleo Brasileiro S.A - Petrobras
Argumento
Entende que os custos relativos à variação cambial e ao escalonamento de preços poderiam ser incorporados à equação econômico-financeira original do contrato de duas maneiras: ou se elaborava aditivo caso o risco se concretizasse, ou o custo do seguro (hedge) seria rateado previamente, sendo incorporado ao contrato em todas as hipóteses, independentemente da ocorrência concreta do sinistro (p. 3, peça 196) .
Interpreta que, para que a segunda opção fosse seguida, seria necessário estimar no BDI as parcelas de contingências, acrescidas de uma parcela de riscos (greve, escalonamento, desastres naturais e variações cambiais) , diferentemente dos padrões atuais praticados no Brasil e considerados por esta Corte nos Acórdãos sobre o tema. Tal postura seria contrária à tendência adotada pela PETROBRAS, que viria reduzindo o provisionamento dos riscos em suas contratações, evitando pagar por eventos que não seriam passiveis de estimativa quanto à probabilidade de sua ocorrência e quanto à extensão de seus efeitos, alinhada com a tendência mundial de otimização de custos nas contratações de grande porte.
Esclarece que, normalmente, as provisões para contingências são estimadas por meio de análise estatística ou experiências com outros projetos, e que geralmente excluiriam 1) mudanças no escopo, tais como alterações no produto final, especificações, capacidades e localização do projeto; 2) eventos extraordinários, tais como catástrofes naturais; 3) reserva Gerencial; 4) "escalonamento" de preços e efeitos cambiais. Isso porque haveria dificuldade prática para mensurar a probabilidade da ocorrência e os efeitos das consequências de "escalonamento de preços" e "efeitos cambiais" (p. 7, peça 196) .
Indaga qual deveria ser o percentual alocado nas estimativas da PETROBRAS a título de variação cambial, seguro cambial e de escalonamento de preços, caso prevaleça o entendimento manifestado por esta Corte no Acórdão recorrido. Indaga ainda se outros riscos, os quais segundo a prática internacional não devem ser considerados no BDI por não estarem incluídos na parcela relativa às contingências, deverão passar a integrar o cálculo do BDI.
Verifica a possibilidade de os licitantes considerarem em seus preços valores superiores quando de sua participação em contratações com a PETROBRAS, tendo em vista a quantidade de riscos que podem ser, em tese, evitáveis e que não poderão ser objeto de reequilíbrio contratual (p. 8, peça 196) .
Considera que tais valores serão alocados sempre nas propostas e pagos pela PETROBRAS, independentemente da sua ocorrência, por um custo estimado que a longo prazo tornará as propostas ofertadas mais onerosas à Companhia, tendo em vista que o pressuposto do reequilíbrio em casos de "riscos" não inseridos nas contingências deverá ser absorvido pela equação econômico-financeira original do contrato (p. 12, peça 196) .
Assevera que a PETROBRAS, se considerasse em sua estimativa o risco da variação cambial e do escalonamento e os mesmos não ocorressem, estaria arcando com seus custos sem qualquer contraprestação. Julga que a empresa deverá considerar em suas estimativas um BDI "extremamente inflado", cobrindo todos os riscos não cobertos pela parcela de contingência e não só aqueles relacionados ao risco da variação cambial, seu seguro, quando cabível e do escalonamento ora discutidos (p. 13, peça 196) .
Afirma que, segundo o Acórdão 325/2007-TCU-Plenário: 1) O risco da variação cambial, assim como seu respectivo seguro (se for o caso) , além do relacionado ao escalonamento não deve ser contemplado no BDI e nem em nenhuma outra rubrica. Afinal, estes custos não estariam inseridos na parcela de contingência aceita para a formação de BDIs referenciais em obras realizadas no Brasil.
Questiona, assim, quais riscos a PETROBRAS estaria disposta ou não a arcar de antemão em suas contratações e incorporar em suas estimativas de custo, partindo do princípio que tanto a variação cambial, como o próprio seguro cambial, além do escalonamento não devem ser considerados quando da elaboração da estimativa.
Alega que não seria possível, por meio da análise dos julgados da Corte, verificar qual seria o parâmetro do risco cambial e do escalonamento a ser inserido no BDI estimado pela Companhia em suas contratações.
Análise
Ao contrário do exposto pela PNBV/Petrobras, não há apenas duas maneiras de se alocar o risco cambial nos contratos dessa natureza. Uma vez que o próprio edital trazia a previsão da impossibilidade de revisões fundadas na evolução do câmbio ou na perda generalizada de valor da moeda (que também teria impacto na taxa nominal de câmbio) , e que tal sistemática foi mantida nos acordos assinados, considera-se que o risco foi alocado na proposta elaborada pelos contratados.
Nesse momento, reitere-se, a distribuição do risco cambial e inflacionário ao contratado já integrava as "condições efetivas da proposta" e compunha o equilíbrio financeiro original do contrato. Desse modo, não havia o que se falar em ratear os custos da proteção cambial - ele já estava, ou precisaria estar, nas propostas encaminhadas.
É justamente o tipo de precificação que a Petrobras afirma querer evitar, em suas contratações atuais. Reconhece-se que esse tipo de contratação, a médio/longo prazo, pode levar a propostas ofertadas em valores superiores, ainda que este fenômeno vá depender das condições de concorrência em cada certame e do acerto ou erro de cada licitante em suas estimativas. Porém estes autos não tratam dos contratos atuais ou futuros do ente público, mas sim dos que foram celebrados para a construção ou conversão das EPCs P-52 e P-54.
Se a Petrobras acolhe a teoria que o câmbio se comporta como variável aleatória imprevisível, que evolui conforme passeio aleatório, e dessa forma se qualifica como contingência/incerteza, não deve, em contratos futuramente celebrados, contratar cláusula que atribua o risco cambial ao contratante, expressamente vedando reajustes com tal fundamento. Se assim o fizer, o contratante, presumivelmente, incluirá em sua proposta valores que entenda suficientes para assumir tal risco ou gerenciá-lo da forma que entender mais conveniente.
O argumento segundo o qual a empresa estaria pagando por eventos de ocorrência futura e incerta é aplicável a toda decisão entre assumir um risco ou diversificá-lo mediante a contratação de seguro. É natural que a transferência do risco a terceiro tenha um custo, que reduza o retorno associado ao ativo, e nem por isso é possível se afirmar que toda contratação de seguro seja ineficiente. De toda sorte, tais considerações devem ser feitas pelo agente econômico contratualmente responsável pelo risco, a cada caso concreto. A responsabilidade pela elaboração das propostas de preços era exclusivamente das empresas licitantes e não da PNBV, cabendo às licitantes estabelecerem seus custos e as margens desejadas. Não havia nos editais regras limitadoras dos percentuais de lucros para efeito de elaboração das propostas.
A indagação sobre "quais riscos a PETROBRAS estaria disposta ou não a arcar de antemão" em suas contratações deve ser respondida a cada caso concreto, pela própria estatal, realizando-se o desenho contratual adequado. Lembre-se apenas que, para se alcançar eficiência econômica, os riscos devem ser contratualmente alocados ao agente que possua gerenciá-lo com menores custos.
Infrutífera a tese da recorrente de que o Acórdão ora recorrido causaria diversas dúvidas e indagações a todo o sistema de contratação da Petrobras. Ela se aplica, de forma específica, aos Contratos que contiverem cláusula de vedação de reajustes e mudança de preço com fundamento na variação cambial e inflacionária, desse modo atribuindo o risco cambial ao contratado, que deverá gerenciá-lo, diversificá-lo, evitá-lo ou assumi-lo, conforme entender adequado.
Quanto à discricionariedade da exigência ou não de contratação de seguro, ressalte-se, como traz a Petrobras em seu pedido de reexame, que o citado Acórdão 1595/2006-TCU-Plenário, recomendou que fosse avaliada pela PETROBRAS a possibilidade de inclusão nos próximos editais de licitação da obrigatoriedade das licitantes contratarem seguro cambial, resguardando as partes de excessivos encargos decorrentes de variações cambiais, garantindo, assim, o equilíbrio econômico-financeiro dos contratos. 
A inclusão da contratação de seguro cambial, assim, não é obrigatória: é apenas uma dentre as maneiras de se gerenciarem os riscos cambiais. Caso a Petrobras requeira previamente a realização do seguro, estará fixando antecipadamente a política de gestão de risco que, em outra hipótese, seria decisão da contratada. Tal medida apenas retira do contratado a opção de gerenciar o risco de forma diversa, ou de assumi-lo: ele necessariamente realizará seguro e repassará os custos de tal seguro de forma explícita, e não mais difusa no preço global do contrato, como na hipótese em análise.
É a Petrobras que, de forma fundamentada, deverá verificar a adequação de tal medida, necessariamente analisando a existência e a disponibilidade de instrumentos financeiros que sejam aptos a reduzir o risco cambial. Se considerá-los inexistentes, aí sim será justificado assinar contrato no qual tais riscos sejam suportados pelo ente público contratante. Mas repita-se, tal análise necessita ser prévia, não posterior ao contrato.
Pelo exposto, tal análise não foi realizada previamente à assinatura dos contratos de EPC da P-52 e P-54. A estatal alega que assumiu que o Real voltaria a se desvalorizar (invertendo a variação verificada durante o ano de 2003) . No momento em que o contratante concorda com tais termos, assumiu o risco de que a expectativa não viesse a se concretizar, o que estava longe de ser impossível. A partir daí, toda uma argumentação foi construída para justificar uma concessão indevida de reequilíbrio, mas apenas após o risco ter se concretizado. 
Resta assim inócua, como argumento contrário ao Acórdão recorrido, a realização de questões cabíveis em Processo de Consulta, nos termos do art. 1º, inciso XVII, da Lei 8.443/1992.
Do reequilíbrio fundado na elevação dos demais custos
Irregularidade recorrida: reconhecimento indevido de reequilíbrio econômico-financeiro do Contrato de EPC da P-54 (Contrato 899.2.005.04-5) , em razão da variação de preço do aço estrutural sem a utilização de Demonstrativo de Formação de Preço (DFP) detalhado, caracterizando superfaturamento;
Recorrente - Jurong Shipyard Pte Ltd.
Argumento
Registra que, no mercado internacional, o preço de commodities minerais teria sofrido aumento brusco e totalmente excedente àquele que seria razoavelmente previsível, em virtude de uma conjuntura que aliou (i) uma estrutura de oferta praticamente sem capacidade ociosa e (ii) uma forte pressão na demanda - provocada, sobretudo, pelo crescimento econômico da China (p. 14, peça 200) .
Ressalta ainda que a imprevisibilidade da tendência de apreciação do real, associada à variação dos custos do mercado interno dos insumos utilizados para a construção da P-54, em vista do objetivo de se prestigiar a utilização de grande percentual de conteúdo local, teriam implicado a insuficiência da revisão contratual realizada, a qual teria ficado ainda muito aquém da que seria necessária para efetivamente equilibrar o Contrato (p. 15, peça 200) .
Análise
Eximir o contratado do risco de variação de custos é ineficiente do ponto de vista econômico. Ele é que detém informações sobre seu processo produtivo. Ele está em melhor posição de gerenciar, evitar ou diversificar esse risco.
Em um contrato com receitas em Dólares norte-americanos e despesas obrigatoriamente em Reais, a variação cambial provocaria um impacto que não precisa de demonstrações adicionais. Desse modo, a controvérsia se resume aos requisitos de direito da concessão de reequilíbrio, isto é, saber se o risco foi previsto e assumido por uma das partes contratantes, ou, não tendo sido previsto, se era previsível/ordinário ou imprevisível/extraordinário em relação à atividade econômica desenvolvida.
Aos argumentos utilizados para afastar a concessão do "reequilíbrio" com fundamento na variação do câmbio (distribuição objetiva de risco ao contratante, o que afasta a qualificação de imprevisível, incalculável, extraordinário e extracontratual) , acrescenta-se o fato de que os documentos e informações encaminhados não demonstraram a alegada variação extraordinária e imprevisível nos preços do mercado interno brasileiro que tenha causado uma onerosidade excessiva nos contratos. Lembre-se que a ausência de Demonstrativo de Formação de Preços- DFP prejudica a análise do requisito da onerosidade excessiva, pois impede que sejam identificados o quantitativo e o preço estimados pela contratada em sua proposta original.
Outro fundamento a impedir a concessão do reequilíbrio é o da variação do preço do aço representar 0,5% do total do contrato. Logo, não atende ao requisito legal de ser retardador ou impeditivo da execução do contrato, termos os quais a Lei 8.666/1993 utiliza para caracterizar o requisito da "onerosidade excessiva", típico da teoria da imprevisão, como traz o ensinamento doutrinário destacado pela recorrente. De modo que os fundamentos do Acórdão recorrido não podem ser considerados afastados.
Da possível existência de pagamento em duplicidade de custos indiretos
Irregularidade recorrida: superfaturamento no pagamento de Solicitações de Alterações de Escopo - SAE, com base nos preços unitários previstos nas Planilhas B e C do Contrato de EPC da P-54, com aplicação de BDI em duplicidade; e
Irregularidade recorrida: falhas no gerenciamento dos pleitos relacionados a custos de extensão de prazo do Contrato EPC da P-54;
Recorrente - FSTP Brasil Ltda.
Argumento
Quanto à possibilidade da existência de pagamento em duplicidade pela PNBV de custos indiretos, quando do pagamento de SAEs (Solicitações de Alterações de Escopo) , a recorrente entende que o preço proposto pela FSTP em sua "Planilha A" tinha por objeto uma única contraprestação: a construção e montagem da Plataforma P-52, no prazo contratual inicialmente pactuado pelas partes (p. 28, peça 198) .
Assevera que neste preço estariam incluídos todos os preços propostos pela FSTP em suas Planilhas B e C, os quais se destinavam, por sua vez, a remunerá-la pela execução de serviços adicionais de "onshore" e de "offshore", que viessem futuramente a ser requeridos pela PNBV, durante o prazo contratual.
Narra que a formalização de requerimentos de Serviços Adicionais previstos nas Planilhas B e C pela PNBV seria através das Solicitações de Alterações de Escopo (SAE) , nos termos da cláusula 13.1 do Contrato. Para estes serviços adicionais, o preço de homem-hora dos agentes envolvidos estava previamente definido nas Planilhas B e C do Contrato.
Segundo o recorrente, não haveria motivo para dúvida ou especulação sobre os custos compreendidos nos preços das Planilhas B e C, e, consequentemente, nas respectivas SAEs emitidas com fundamento nestes preços. Os preços previstos nas Planilhas B e C abrangeriam apenas os custos diretos e indiretos (encargos sociais e trabalhistas, equipamento de proteção e segurança, material de consumo e equipamentos auxiliares, etc.) , os quais seriam inerentes à execução dos serviços nelas relacionadas dentro do prazo contratual, mas os custos diretos e indiretos incorridos fora do prazo inicialmente pactuado não estariam incluídos nos preços das planilhas em questão (p. 29-30, peça 198) . 
Análise
O Acórdão recorrido suscitou a possibilidade da existência de pagamento em duplicidade pela PNBV de custos indiretos, quando do pagamento de SAEs (Solicitações de Alterações de Escopo) e, posteriormente, de uma compensação à FSTP pela prorrogação do prazo contratual. Conforme salientado pela Unidade Técnica, não haveria como comprovar se os custos indiretos pagos a título de extensão de prazo já estariam, em parte, incluídos no BDI de cada uma dessas SAEs. 
O Acórdão também teria levantado dúvidas sobre os valores unitários considerados no aditivo de extensão de prazo, pelos simples fato de não ter conseguido verificar se eles foram "compatíveis com aqueles efetivamente contratados", diante da ausência de detalhamento da Planilha A.
A recorrente repete os argumentos trazidos desde a etapa inicial de auditoria, alegando que, os preços constantes das planilhas "A", "B" e "C" somente se aplicariam aos insumos utilizados durante o prazo contratual. Após o prazo contratual, os custos diretos ou indiretos incorridos pela contratada não estariam incluídos nestes preços, e deveriam ser acordados posteriormente, de modo "justo".
Transcrevendo a cláusula 5.3 do Contrato da EPC P-52, o recorrente enfatiza que os preços pactuados seriam válidos para o cumprimento das obrigações contratuais, até o término do contrato. A prorrogação de prazo por termo aditivo, ao contrário do que alude o recorrente, não o extingue, não havendo "término do contrato", consoante o Acórdão 1727/2004-TCU-Plenário. Haveria "término de contrato" caso este alcançasse seu termo final sem que houvesse prorrogação, o que não aconteceu. 
Observe-se ainda que as Solicitações de Alterações de Escopo, estando previstas no próprio acordo bilateral, não se confundem com a modificação unilateral de contrato administrativo, prevista no artigo 58, inciso I, da Lei 8.666/1993, o qual daria ensejo à alteração das cláusulas econômico-financeiras, conforme o parágrafo segundo do mesmo dispositivo.
Assim, as cláusulas 5.1.2 e 5.1.3 (p. 32, peça 44) não fazem restrição, em nenhum momento, ao prazo original do contrato, nem os itens 3.1 e 3.2 do Anexo I (p. 108, peça 44) ou as próprias "Price Schedule" B e C (p. 120-121, peça 44) .
De toda sorte, quanto ao subitem 9.2.1, apenas caso verificado eventual pagamento em duplicidade de tais custos indiretos é que a Petrobras/PNBV deverá tomar as medidas adequadas. Dessa forma, verifica-se que as determinações do item 9.2 do Acórdão 3282/2011-TCU-Plenário recaem sobre a Petrobras/PNBV, não ensejando a sucumbência para a FSTP Brasil e retirando-lhe interesse recursal neste momento processual.
Recorrente - Petrobras Netherlands B.V - PNBV e Petróleo Brasileiro S.A - Petrobras
Irregularidade recorrida: falhas no gerenciamento dos pleitos relacionados a custos de extensão de prazo do Contrato EPC da P-54;
Irregularidade recorrida: ausência de critérios de aceitabilidade de preços unitários referentes a serviços adicionais de onshore e offshore (Planilhas B e C do Contrato) do Contrato de EPC da P-52;
Irregularidade recorrida: existência de planilhas B e C, referentes, respectivamente, a serviços adicionais de onshore e offshore, do Contrato de EPC da P-52 (Contrato 899.2.006.03-1) , cujos preços unitários de homem-hora - H/h estavam acima daqueles previstos na estimativa de custos realizada pela PNBV, em 22,84% e 13,93%, respectivamente;
Irregularidade recorrida: custos de extensão de prazo pagos sem comprovação da sua não inclusão no BDI (Benefícios e Despesas Indiretas) das Solicitações de Alteração de Escopo - SAE e sem a comprovação de que os seus valores unitários estariam compatíveis com os do Contrato de EPC da P-52;
Irregularidade recorrida: procedimentos na análise de solicitações de escopo contratual que prejudicaram o controle do Contrato de EPC da P-52;
Irregularidade recorrida: superfaturamento no pagamento de Solicitações de Alterações de Escopo - SAE, com base nos preços unitários previstos nas Planilhas B e C do Contrato de EPC da P-54, com aplicação de BDI em duplicidade; e
Argumento
Quanto ao subitem 9.2 do Acórdão recorrido, ressalva que as medidas solicitadas pela Corte se revelam de difícil cumprimento (p. 20, peça 196) .
Argumenta que esclareceu detalhadamente a metodologia da formação de preços das referidas SAEs, exemplificando as situações fáticas dos contratos, o que demonstraria zelo nas negociações travadas com as contratadas e a ausência de pagamento indevido nos casos sob exame.
Refere-se às características do processo de licitação das plataformas P-52 e P-54, que não previam que os valores das planilhas contratuais fossem apresentados em forma de Demonstrativo de Formação de Preços (DFP) . Desse modo, restaria prejudicado o cumprimento dos levantamentos demandados.
Questiona a obrigatoriedade de a PETROBRAS adotar composição unitária de serviços em todas as suas contratações, incluindo os contratos celebrados sob o regime do preço global, conforme estabelecido na Lei 8.666/1993, em seu artigo 7°, § 2°. Interpreta que este requisito não seria obrigatório nas contratações realizadas pela Recorrente. Manifesta que somente o Poder Legislativo, no âmbito de suas competências constitucionais, poderia de inovar no mundo jurídico, criando dever legal aos administrados (p. 21, peça 196) .
Interpreta as determinações do subitem 9.3 como verdadeiras "sugestões de melhoria", enquadrando-se no conceito de recomendação, uma vez que visariam ao aprimoramento da sistemática de contratação. Desse modo, a recorrente pugna por sua reforma, de modo a constar no Acórdão o caráter de recomendação das medidas, salientando novamente que apenas o Poder Legislativo poderia constituir tais obrigações.
Análise
Nas contratações de obras e serviços de engenharia, mesmo executados em regime de empreitada por preço global, a definição do critério de aceitabilidade dos preços unitários e global, com fixação de preços máximos para ambos, é obrigação e não faculdade do gestor, nos termos do art. 7º, § 2º, inciso II, e do art. 40, inciso X, ambos da Lei 8.666/1993.
A recorrente alude ao art. 7º, § 2º, mas é justamente tal dispositivo que exige orçamento detalhado em planilhas que expressem a composição de todos os custos unitários, não restringindo tal exigência ao regime de empreitada por preços unitários.
O estabelecimento dos critérios de aceitabilidade de preços unitários, com a fixação de preços máximos, ao contrário do que sugere a interpretação literal do art. 40, inciso X, da Lei 8.666/93, é obrigação do gestor e não sua faculdade, uma vez que o limite constitui fator ordenador da licitação, ao evitar a disparidade exagerada dos preços unitários e global constantes das propostas, situação que poderia predispor a contratação futura a alterações indevidas. A jurisprudência do TCU é sólida nesse sentido, conforme os Acórdãos 2.088/2004, 1.3242005, 13/2006, 2.065/2006 e 1.826/2007, todos proferidos pelo Plenário.
A inclusão de novos insumos e serviços precisaria que os preços fossem fixados mediante acordo entre as partes, contanto que demonstrada sua compatibilidade com preços de mercado, nos termos do art. 65, § 3º, da Lei 8.666/1993. É por tal razão que a determinação realizada à Petrobras/PNBV no subitem 9.2.3 pode ser atendida também mediante a demonstração dos preços praticados aos preços adequados de mercado, o que a contratante necessitaria ter feito à época, justamente para se demonstrar que os preços acordados eram "justos".
Quanto às determinações do item 9.3, elas são necessárias ao cumprimento do artigo 13 do Contrato 899.2.006.03-1, que exige, para cada Solicitação de Alteração de Escopo, descrição detalhada do serviço a ser executado ou do bem a ser adquirido; planejamento detalhado para a sua execução, incluindo as fontes a serem utilizadas; estimativa detalhada dos custos diretos e indiretos envolvidos na alteração; e estimativa do impacto, quando existente, no prazo final da obra.
A determinação para que as SAEs e "change orders" sejam analisadas de forma individual também se relaciona ao cumprimento deste artigo contratual, enquanto a identificação da composição dos custos indiretos nos DFPs está ligada ao efetivo cumprimento dos art. 7º, § 2º, inciso II, e do art. 40, inciso X, ambos da Lei 8.666/1993.
A recorrente alude ao princípio da Legalidade, mas este princípio basilar do ordenamento jurídico não está sendo desrespeitado. É o artigo 43, inciso I, da Lei Orgânica do TCU, c/c art. 250, inciso II, do RITCU, que determinam que esta Corte de Contas determinará a adoção de providências corretivas na fiscalização de contratos. Trata-se de competência estabelecida na Lei 8.443/1992, regulamentada na Resolução, com fundamento no art. 71, inciso IV, e no arts. 73 e 96, inciso I, alínea "a", da Constituição Federal.
Desse modo, a recorrente não foi capaz de demonstrar a desnecessidade das determinações realizadas, nem afastar as irregularidades que as motivaram.
CONCLUSÃO
As recorrentes reiteram os argumentos ofertados em instância inicial. No entanto, o risco cambial constituiu, no caso em análise, risco ordinário do negócio celebrado. Não há que se falar em fato imprevisível e extraordinário em virtude de variação cambial, sendo o risco cambial um tipo de risco de mercado gerenciável, inerente ao mundo empresarial e decorrente da disposição das empresas em atuarem em diferentes mercados. Saliente-se que, no modelo de câmbio flutuante vigente desde 1999, as cotações entre moedas acompanham livremente as oscilações da economia, por meio da oferta e da demanda. Desse modo, oscilações no preço relativo de cada moeda não são imprevisíveis, mas sim esperadas.
A vedação imposta nas cláusulas 5.3 e 5.8 dos contratos implicou a distribuição objetiva de risco cambial e inflacionário aos contratados, situação que não é vedada pelo artigo 65, inciso II, alínea "d", da Lei 8.666/1993. A manutenção das "condições efetivas da proposta", e a qualificação de determinado risco como ordinário, extraordinário, contratual ou extracontratual não pode ser realizada sem se recorrer ao exame de cada instrumento contratual. Dessa forma, a atribuição do risco cambial ao contratante integrava as condições efetivas da proposta, não podendo ser qualificado nem como algo imprevisto, nem incalculável, nem extracontratual.
A aplicação da Teoria da Imprevisão decorrente de variação cambial é admitida, desde que estejam presentes os requisitos legais. No caso em exame, uma vez que o próprio contrato dispõe sobre risco cambial e inflacionário, não se pode considerar que os requisitos legais estavam presentes. Dessa forma, as contratadas teriam de se cercar de salvaguardas para mitigar os riscos decorrentes de variações cambiais ou de inflação.
Quanto às determinações dos itens 9.2 e 9.3, a obrigatoriedade de seu cumprimento não pode ser afastada pelo argumento de que apenas o Poder Legislativo pode constituir obrigações. A entidade está sujeita à jurisdição desta Corte de Contas, as determinações se destinam a possibilitar o efetivo cumprimento de cláusulas contratuais, e a obrigatoriedade de seu cumprimento encontra fundamento no artigo 43, inciso I, da Lei 8.443/1992. Por fim, a definição do critério de aceitabilidade dos preços unitários e global, com fixação de preços máximos para ambos, é obrigação e não faculdade do gestor, nos termos do art. 7º, § 2º, inciso II, e do art. 40, inciso X, ambos da Lei 8.666/1993.
PROPOSTA DE ENCAMINHAMENTO
Diante do exposto, submetem-se os autos à consideração superior, no sentido de:
com fundamento no artigo 48 da Lei 8.443/1992, conhecer dos pedidos de reexame, para, no mérito, negar-lhes provimento.
dar ciência da deliberação que vier a ser adotada aos recorrentes e demais interessados.

Claudismar Zupiroli (OAB/DF 12.250), Marcos César Veiga Rios (OAB/DF 10.610), Nilton Antônio de Almeida Maia (OAB/RJ 67.460), Nelson Barreto Gomyde (OAB/SP 147.136), Eduardo Luiz de Medeiros Frias (OAB/RJ 115.759), Gustavo Cortês de Lima (OAB/DF 10.969), Eduardo Valiante de Rezende (OAB/RJ 114.485), Alexandre Luis Bragança Penteado (OAB/RJ 88.979), André de Almeida Barreto Tostes (OAB/DF 20.596), Janaína Marreiros Guerra Dantas (OAB/DF 23.393), Ellen Cristiane Jorge (OAB/DF 19.821), Bruno Henrique de Oliveira Ferreira (OAB/DF 15.345), Idmar de Paula Lopes (OAB/DF 24.882), Rodrigo Mello da Motta Lima (OAB/RJ 122.090), Márcio Gomes Leal (OAB/RJ 84.801), André Lima (OAB/RJ 130.611), Hermano de Villemor Amaral (OAB/RJ 3.099), Gilberto Augusto Trigueiro Vieira Ribeiro (OAB/RJ 7.683), João Guilherme de Moraes Sauer (OAB/RJ 23.644), José Roberto Penna Chaves Faveret Cavalcanti (OAB/RJ 60.705), Luiz Cláudio Kastrup de Oliveira Castro (OAB/RJ 65.151), José Guilherme Berman (OAB/RJ 119.454), Felipe Romero (OAB/RJ 215.001), Camila Ribeiro (OAB/RJ 220.084-e), André Sigelman (OAB/RJ 85.259), Aurea D'Ávila Mello Rapôso (OAB/RJ 88.182), Nina Celano (OAB/RJ 134.146), Antonio Newton Soares de Matos (OAB/DF 22.998), Lucas Leite Marques (OAB/RJ 134.595), Luiz Guilherme Moraes Rego Migliora (OAB/RJ 63.306), Cláudio Lampert (OAB/RJ 65.032), Rosângela Soares Delgado (OAB/RJ 87.125), Mariana Villela Corrêa (OAB/RJ 88.640), Daniel Correia Cardoso Coelho (OAB/RJ 95.891), Elisa Gonçalves Ribeiro (OAB/RS 62.509), João Geraldo Piquet Carneiro (OAB/DF 800-A), Arthur Lima Guedes (OAB/DF 18.073), Rodrigo Jansen (OAB/RJ 111.830), Carlos Roberto Siqueira Castro (OAB/DF 20.015), Pedro Neiva de Santana Neto (OAB/DF 28.332),  Cassiano Pereira Viana (OAB/DF 7978), Camila Mendes Vianna Cardoso (OAB/RJ 67.677) e Livia Sanches Sancio (OAB/RJ 180.271), Rodrigo Jansen (OAB/RJ 11.830), Márcio Leal (OAB/RJ 84.801), Leonardo Fiad (OAB/RJ 112.659), Raphaela C. N. Perini Rodrigues (OAB/RJ 129.398), Pedro Allak da Silva (OAB/RJ 142.389), Bernardo Braga Pasqualette (OAB/RJ 148.828) e outros.

Subprocurador-Geral Lucas Rocha Furtado.

RELATÓRIO DE LEVANTAMENTO DE AUDITORIA (FISCOBRAS 2007). CONSTRUÇÃO DAS PLATAFORMAS PETROLÍFERAS DESTINADAS À EXPLORAÇÃO DE PETRÓLEO NA BACIA DE CAMPOS. PAGAMENTOS INDEVIDOS POR REEQUILÍBRIO ECONÔMICO-FINANCEIRO, SOB ARGUMENTO DE VARIAÇÃO CAMBIAL, AQUECIMENTO DE MERCADO E VARIAÇÃO DE PREÇO DO AÇO ESTRUTURAL. FALHAS NO GERENCIAMENTO DOS PLEITOS REFERENTES A CUSTOS DE EXTENSÃO DE PRAZO. AUSÊNCIA DE CRITÉRIOS DE ACEITABILIDADE DE PREÇOS UNITÁRIOS REFERENTES A SERVIÇOS ADICIONAIS DE ONSHORE E OFFSHORE. SUPERFATURAMENTO NO PAGAMENTO DE SOLICITAÇÕES DE ALTERAÇÕES DE ESCOPO, COM APLICAÇÃO DE BDI EM DUPLICIDADE. FRAGILIDADE E FALTA DE TRANSPARÊNCIA NO PROCESSO DE AFERIÇÃO DO ÍNDICE DE CONTEÚDO NACIONAL. AUSÊNCIA DE VARIAÇÕES CAMBIAIS IMPREVISÍVEIS OU ONEROSIDADE EXCESSIVA POR FATOS SUPOSTAMENTE EXTRAORDINÁRIOS. ÁLEA QUE SE SITUA NO RISCO EMPRESARIAL. REJEIÇÃO DAS RAZÕES DE JUSTIFICATIVA. RETENÇÃO CONTRATUAL DEFINITIVA PARA RESSARCIMENTO DOS VALORES PAGOS INDEVIDAMENTE. EXECUÇÃO DAS GARANTIAS. DETERMINAÇOES. RECOMENDAÇÕES. COMUNICAÇÃO AO CONGRESSO NACIONAL E À COMISSÃO DE VALORES MOBILIÁRIOS. PEDIDOS DE REEXAME. CONHECIMENTO. ARGUMENTOS INSUFICIENTES PARA REFORMAR A DECISÃO RECORRIDA. NEGATIVA DE PROVIMENTO. CIÊNCIA.

RELATÓRIO DE LEVANTAMENTO (RL)

Secretaria de Recursos (Serur); Secretaria de Fiscalização de Infraestrutura de Petróleo e Gás Natural (SeinfraPet).

Trata-se de pedidos de reexame interpostos pela Petróleo Brasileiro S/A, Petrobras Netherlands B/V, FSTP Brasil Ltda. e Jurong Shipyard Pte Ltd. contra o Acórdão 3282/2011, parcialmente integrado pelo Acórdão 1781/2012-TCU-Plenário e relatados pelo E. Ministro Augusto Nardes.
A decisão recorrida origina-se de apreciação de Relatório de Levantamento de Auditoria, realizada no âmbito do Fiscobras 2007, cujo objeto é contratação de obras e serviços de construção das plataformas petrolíferas semissubmersíveis P-51 e P-52, conversão de dois navios petroleiros nas plataformas P-50 e P-54, do tipo FPSO (Floating Production Storage and Offloading) , e adaptação da plataforma P-47, do tipo FSO (Floating Storage and Offloading) em FPSO, todas destinadas à extração de petróleo na Bacia de Campos. 
Antes de adentrar no exame dos recursos, faz-se necessário breve escorço dos fatos.
Desde 2005, a Petrobras Netherlands B/V (PNBV) deparou-se com solicitações de reequilíbrio econômico-financeiro dos contratos de construção e conversão das plataformas P-52 e P-54, formuladas, respectivamente, pelo consórcio formado pelas companhias Fels Setal e Technip e pela empresa Jurong Shipyard Pte Limited. Segundo as requerentes, a apreciação do real frente ao dólar teria gerado encargo imprevisível e insuportável para adimplemento da obrigação contratual de execução de percentual mínimo de conteúdo nacional. 
De acordo com as avenças, os pagamentos às contratadas foram estipulados em dólares americanos, ao passo que os bens e serviços, por elas, subcontratados, destinados a cumprir percentual mínimo de 65% do valor contrato com conteúdo nacional, deveriam ser pagos em real. 
Além da variação cambial, também motivou as demandas de reequilíbrio econômico-financeiro alegação de excessiva onerosidade provocada por aumento de preços de bens e serviços do mercado doméstico, utilizados na execução do conteúdo nacional mínimo, em razão de aumento da demanda por esses insumos. 
A estatal, após constituir grupo de trabalho para exame do requerimento das empresas contratadas, deferiu os pedidos de reequilíbrio econômico-financeiros dos contratos. A PNBV celebrou termos aditivos com previsão de recomposição das alegadas perdas por desequilíbrio das avenças, inclusão de fórmulas de reajuste anual da parcela correspondente ao conteúdo nacional e neutralização de futuras variações do real frente ao dólar, em relação a esse conteúdo.
Em sua manifestação preliminar, a Petrobras Netherlands B/V considerou não serem absolutas as previsões contidas nas cláusulas 5.3 e 5.8 dos instrumentos de contrato, segundo as quais não seria devido o pagamento de reajuste nos preços contratados por motivo de variação cambial e inflação, ou, ainda, por qualquer outro fundamento. 
O impacto financeiro dos pagamentos por reequilíbrio econômico-financeiro dos ajustes contratuais em favor das aludidas empresas, em razão de variação cambial e aquecimento de mercado doméstico, pode ser, assim, resumido:
 a) Contrato 899.2.005.04-5, firmado entre Petrobras Netherlands B/V (PNBV) e a empresa Jurong Shipyard Pte Ltd (Jurong) , cujo objeto é a conversão do navio Barão de Mauá em plataforma FPSO - P-54. A estatal, após celebrar o 3º e o 5º aditivos, desembolsou, até março de 2007, a quantia de US$ 85.004.557,34, a título de reequilíbrio econômico-financeiro;
b) Contrato 899.2.006.03-1, celebrado entre PNBV e o consórcio formado pelas empresas Fels Setal e Technip (nestes autos representada pela empresa FSTP Brasil Ltda.) , cujo objeto é a prestação de serviços de engenharia, suprimento, construção e montagem da plataforma semissubmersível P-52. Por meio da celebração do 3º Termo Aditivo, a estatal despendeu, até fevereiro de 2007, a importância de US$ 92.293.967,56, a título de reequilíbrio. 
Outros indícios de irregularidade grave também foram identificados na auditoria:
a) reconhecimento indevido de reequilíbrio econômico-financeiro por meio da a celebração do 1º Termo Aditivo ao Contrato 899.2.005.04-5, cujo objeto é construção e conversão da plataforma P-54, em razão da variação de preço do aço estrutural entre a data da apresentação da proposta e a data da assinatura da avença, sem que tenham sido comprovados os requisitos de imprevisibilidade e de onerosidade excessiva por meio de demonstrativo de formação de preços detalhado, ensejando superfaturamento de US$ 4.300.000,00;
b) elevação injustificada do volume de aço estrutural em 8.500 toneladas, correspondente à diferença da ordem de 60% entre a quantidade estimada pela estatal e a quantidade negociada, quando da celebração do 1º termo aditivo ao Contrato 899.2.005.04-5 (Plataforma P-54) , a qual resultou em débito de US$ 1.624.435,00;
c) falhas de gerenciamento dos pedidos de extensão de prazo de execução do Contrato 899.2.005.04-5, destinado à construção da plataforma P-54, oriundos de Solicitações de Alteração de Escopo (SAE´s) , os quais foram deferidos sem que tenha havido prévia análise aprofundada, por parte da empresa estatal, dos impactos dessas dilações no caminho crítico da obra e sem verificação de eventual pagamento em duplicidade de custos indiretos de BDI, efetuado em solicitações anteriores;
d) ausência de critério de aceitabilidade de preços unitários de serviços adicionais onshore e offshore das planilhas orçamentárias elaboradas pela Petrobras Netherlands B/V, nos editais de contratação da construção e conversão das plataformas P-52 e P-54;
e) apresentação de preços unitários de serviços adicionais de onshore e offshore acima dos valores estimados pela Petrobrás no Contrato 899.2.006.03-1, destinado à construção da P-52;
f) pagamento de custos de extensão de prazo sem comprovação de sua não-inclusão nas Solicitações de Alteração de Escopo (SAE) e sem comprovação de adequação dos preços unitários aos valores previstos no Contrato 899.2.006.03-1;
g) ausência de descrição detalhada das Solicitações de Alteração de Escopo, inviabilizando o adequado controle do Contrato 899.2.006.03-1;
h) superfaturamento no pagamento Solicitações de Alteração de Escopo (SAE) , com base em preços unitários de itens de serviços adicionais onshore e offshore, superiores aos preços máximos admissíveis estimados pela Petrobras, no Contrato 899.2.005.04-5;
i) fragilidade no controle e falta de transparência no processo de aferição da execução de índice de conteúdo nacional, no Contrato 899.2.005.04-5 (contrato da plataforma P-54) .
Após promover oitiva da estatal e das empresas contratadas, o relator a quo, E. Ministro Augusto Nardes, expediu medida cautelar suspensiva dos pagamentos resultantes de reequilíbrio econômico-financeiro (peça 7, págs. 10/19) . A medida liminar foi parcialmente reformada para manter, apenas, o bloqueio de pagamentos relativos às parcelas originárias da variação dos índices de preços setoriais e flutuação dos preços internacionais do aço, além de permitir a substituição de garantia relativa ao Contrato 899.2.006.03-1, por retenção de igual importância dos últimos pagamentos a serem efetuados no âmbito do Contrato 0801.0000030.07.2 (Construção da Plataforma P-56) .
Por meio do Acórdão 3282/2011-TCU-Plenário, acolhendo voto do relator, esta Corte confirmou os indícios de irregularidade e expediu as seguintes determinações à Petróleo Brasileiro S/A e à Petrobras Netherlands B/V:
a) apuração dos valores indevidamente pagos às contratadas, a título de reequilíbrio econômico-financeiro por variação cambial e aquecimento do mercado doméstico, retenção definitiva do saldo contratual e execução das cartas de finanças bancárias ou seguros equivalentes, referentes aos contratos das plataformas P-52 e P-54;
b) adoção de medidas administrativas e judiciais necessárias a reaver das contratadas os montantes financeiros indevidamente pagos à guisa de reequilíbrio econômico-financeiro, caso os saldos contratuais e garantias sejam insuficientes, sem embargo de instauração de tomada de contas especial, nos termos do artigo 8º da Lei 8.443/1992; 
c) realização de levantamentos de cobranças indevidas, decorrentes de solicitações de alteração de escopo e extensão de prazo dos contratos das plataformas P-52 e P-54, com vistas a ressarcir o dano apurado;
d) avaliação da adequação de preços, prazos de execução, alteração do cronograma original da obra e detalhamento de serviços e bens, oriundos de solicitações de alteração de escopo ou change orders  (alteração de ordens de serviço) , a fim de evitar pagamentos indevidos;
d) fiscalização sistemática da avaliação de aplicação de conteúdo nacional no contrato da plataforma P-54.
De acordo com os fundamentos do Acórdão 3282/2011-TCU-Plenário, foi afastada a responsabilidade administrativa e civil dos gestores da estatal em relação aos pagamentos impugnados. Considerou-se não haver entendimento pacificado, à época dos fatos, quanto ao pagamento por reequilíbrio de contratos em razão variações cambiais. Foi salientado que o precedente do Tribunal, Acórdão 464/2000-TCU-Plenário, ao autorizar a aplicação da teoria da imprevisão e possibilidade de reequilíbrio contratual em razão de variações cambiais teria dado margem à interpretação errônea adotada pelos recorrentes.
 O Acórdão 3282/2011-TCU-Plenário foi posteriormente integrado pelo Acórdão 1781/2012-TCU-Plenário ao conhecer e acolher parcialmente embargos de declaração opostos pela empresa FSTP. Foi reconhecida omissão quanto à existência de carta fiança bancária ativa, em substituição à retenção de valores do contrato da plataforma P-52. No entanto, a decisão proferida nos embargos manteve a essência das deliberações de mérito do Acórdão 3282/2011-TCU-Plenário.
Inconformados, Petróleo Brasileiro S/A, Petrobras Netherlands B/V, FSTP Brasil Ltda. e Jurong Shipyard Pte Ltd. interpuseram pedidos de reexame em que defendem: licitude dos pagamentos por reequilíbrio dos contratos, sem os quais não seria viável manutenção das avenças; inexistência de pagamentos indevidos em decorrência das solicitações de alteração de escopo; e não-configuração de falhas no gerenciamento de pleitos referentes a custos de extensão de prazo.
A Secretaria de Recursos propõe conhecer dos pedidos de reexame para, no mérito, negar-lhes provimento.
Em memoriais, as apelantes, além de repisarem os argumentos deduzidos nas peças recursais, arguem prescrição intercorrente com base no artigo 1º, § 1º, da Lei 9.873/1997 e afastamento da jurisdição do Tribunal ante o fato de os contratos impugnados terem sido firmados sob normas internacionais e conterem cláusula de arbitragem para dirimir eventuais conflitos.
Feita essa apresentação, decido.
Ratifico despacho de admissibilidade prévia dos pedidos de reexame, preenchidos os requisitos estabelecidos no artigo 48 da Lei 8.443/1992.
Ainda que deduzida em memorial, afasto arguição de prescrição intercorrente prevista no artigo 1º, § 1º, Lei 9873/1999. A aplicação da referida norma aos processos de controle externo, até o presente momento, não foi admitida por este Tribunal. Ainda que o fosse, verifica-se que processo não permaneceu pendente de qualquer movimentação, tendo sido examinados memoriais entregues pela defesa em 19/5/2020, exarados despachos de vista e cópia de peças sigilosas dos autos, mediante prévia análise da unidade técnica.  
A alegação de existência de cláusula arbitral em contratos internacionais não derroga a jurisdição desta Corte de Contas quanto à fiscalização e determinação à Petrobras na defesa dos interesses da companhia estatal. Nesse sentido são os Acórdão 2145/2013-TCU-Plenário, relator E. Ministro Benjamin Zymler, 1720/2016-TCU-Plenário, relator E. Ministro Vital do Rêgo.
No mérito, aquiesço ao parecer da Secretaria de Recursos cujas razões, desde logo, incorporo ao meu voto, sem embargo de acrescer algumas considerações.
Não há respaldo jurídico para pagamento de reequilíbrio econômico-financeiro dos contratos, seja em razão de variação cambial, seja em decorrência de aumento de preços de bens e serviços do mercado nacional. 
Não estão presentes, também, os pressupostos caracterizadores da álea extraordinária, dada ausência de fatos supervenientes imprevisíveis ou previsíveis, porém de consequências incalculáveis, retardadores ou impeditivos da execução da avença. 
As cláusulas 5.3 e 5.8. dos instrumentos dos contratos expressamente vedavam reajuste ou renegociação de preços, a qualquer título. As empresas contratadas, ao subscreverem os termos dos ajustes, concordaram e assumiram inteiramente os riscos normais inerentes ao negócio. Conforme transcrito no relatório antecedente da decisão recorrida, essas disposições contratuais foram expressas em desconsiderar todo pleito da contratada destinado à renegociação de preços, não importam os motivos.
Não há, portanto, como invocar repactuação da avença e a revisão de preços, fundada em variação cambial ou em aquecimento do mercado nacional. 
Não se discute o direito constitucional à manutenção das condições efetivas da proposta, previsto no artigo 37, inciso XXI, da Carta Magna, o qual não poderia ser derrogado pelas partes ou por norma infraconstitucional. Para tanto, é necessária a configuração de requisitos que autorizam a renegociação de preços avençados com vistas a reestabelecer o equilíbrio da equação econômico-financeira das contratações estatais, sempre que este tenha sido afetado por evento extraordinário imprevisto ou previsto, porém de efeitos incalculáveis, geradores de onerosidade excessiva.
Esses pressupostos não estavam presentes no caso em análise. Ao contratar com a PNBV, a Jurong Shipyard teve plena ciência de que suas receitas seriam em moeda norte-americana e parcela significativa de suas despesas, no montante de US$ 400 milhões, seria realizada em reais, a fim de atender requisito de conteúdo nacional mínimo. 
A contratada sabia que, diante da vedação à revisão dos preços, poderia haver descasamento entre as receitas e as despesas em razão da variação da cotação das moedas ao longo da vigência do contrato. A expectativa da empresa contratada era de que houvesse valorização do dólar frente ao real capaz de superar o aumento do valor dos custos dos bens e serviços, em moeda nacional, e, ao mesmo tempo, garantir-lhe retorno econômico e financeiro. Ocorre que o contrato original não estabeleceu regra que garantisse essa expectativa de valorização do dólar frente ao real.
Assim como descasamento de moedas poderia ser rentável à contratada, na hipótese de previsões de mercado de câmbio lhe serem favoráveis, movimento inverso de valorização do real poderia acarretar-lhe prejuízos substanciais comprometendo não apenas o lucro da empresa, mas a própria execução do contrato. Tais variações cambiais, em se tratando de mercado de alto risco, eram previsíveis às empresas contratadas, constituindo parte de álea ordinária de contratos que envolvam diferentes moedas.
A alegação das empresas de que, mesmo cientes da ausência de previsão contratual de revisão ou reajuste fundados na variação do câmbio, buscavam, na verdade, desvalorização do real frente ao dólar que lhes fosse favorável, milita contra boa-fé contratual que deve presidir os acordos de vontade, e traduz reserva mental ou intenção oculta, não admitida pelo direito contratual brasileiro.
 Ciente dos riscos normais de flutuação do mercado cambial, poderia a empresa ter adotado as medidas a seu cargo para proteção contra volatilidade do câmbio, diversificando seus encargos por meio de seguro, precificado esse risco no contrato, ou mesmo optado por não celebrar contrato com a Administração. Ao não se proteger, assumiu o ônus de sua própria incúria, não podendo transferi-la à Administração contratante. 
Nesse sentido, trilha a jurisprudência do Superior Tribunal de Justiça, como exemplifica a ementa, abaixo, transcrita:
ADMINISTRATIVO. RESPONSABILIDADE CIVIL DO ESTADO. IMPORTAÇÃO. OBRIGAÇÕES ASSUMIDAS EM MOEDA ESTRANGEIRA. PARIDADE CAMBIAL. REGIME DE BANDAS CAMBIAIS INSTITUÍDO PELO BACEN. COMUNICADOS 6.563/99 E 6.565/99. LIBERAÇÃO PARA QUE O MERCADO DEFINISSE A TAXA DE CÂMBIO. INEXISTÊNCIA DE IRREGULARIDADE.
 (...) .
3. A prerrogativa atribuída ao Banco Central do Brasil, de intervir no mercado para garantir a estabilidade da moeda nacional, está expressamente prevista no art. 11, III, da Lei 4.595/64. Entretanto, o Banco Central do Brasil, na sua missão de manter a estabilidade das taxas cambiais, poderá, quando muito, alterar as condições normais de oferta e procura, vendendo ou comprando moeda estrangeira e puxando, para cima ou para baixo, o seu valor equivalente em moeda nacional. Isso porque a razão existente entre a moeda nacional e outras moedas estrangeiras não depende apenas do mercado interno, mas de inúmeros outros fatores, muitas vezes relacionados a fatos imprevisíveis.
4. São extremamente previsíveis, por outro lado, as variações da moeda nacional frente à norte-americana, daí é que deve surgir a prudência do importador, que tem em suas mãos a possibilidade de amenizar os riscos inerentes ao negócio assumido em moeda estrangeira, mediante a contratação de seguros (operações de cobertura "hedge" realizadas por meio de operações de swap) contra os efeitos das variações de câmbio.
5. Conforme assentado pelo eminente Ministro Luiz Fux no julgamento dos REsps 549.873/SC e 614.048/RS, "a ingerência de fatores exteriores aliada à possibilidade de o particular prevenir-se contra esses fatores alheios à vontade estatal, acrescido da mera natureza indicativa da política econômica revela a ausência de responsabilização do Estado".
6. Recurso especial desprovido.
 (REsp 639170/PR; relatora E. Ministra Denise Arruda; Primeira Turma; Data de julgamento: 13/3/2007; Data da publicação no DJ: 16/4/2007, pág. 168) 
											(grifei) 
Assim, o comportamento passado e a expectativa futura da moeda norte-americana não poderiam justificar significativa exposição de moedas, como foi o caso do contrato da P-54. Se as empresas contratadas não adotaram providências no sentido de se protegerem de possíveis oscilações desfavoráveis do câmbio, fizeram-no por sua conta e risco. Logo, não cabe alegação de onerosidade excessiva por fato extraordinário e imprevisível. 
Ao contrário do que alega a defesa, durante a execução das avenças, também não foram identificadas grandes e inesperadas variações dos índices de preços de mão-de-obra e equipamentos utilizados para concessão reequilíbrio econômico-financeiro do contrato (colunas 10 e 15 da Índice de Preço no Atacado da Fundação Getúlio Vargas.
À época da elaboração das propostas, o incremento da demanda da indústria naval, quando se encontravam em andamento outros projetos de construção de plataformas pela Petrobras. Além disso, em 2004, foi lançado edital de pré-qualificação para licitações destinadas à construção de 42 petroleiros da Transpetro.
Demais disso, a variação do preço do aço representou apenas 0,5% do total do contrato. Não se configura, portanto, onerosidade excessiva a ponto de retardar ou impedir a execução do ajuste.
Ao tempo em que foi apresentada a proposta da empresa Jurong Shipyard (15/12/2003) , a inflação dos índices 10 e 15 da FGV era cerca de 10%, ao passo que variação cambial anual do dólar frente ao real era de -18%. A contratada já sabia que a desvalorização do dólar em relação ao real não seria suficiente para cobrir possível aumento de inflação do mercado nacional, na projeção esperada.
Quanto a proposta da construção da plataforma P-52 foi apresentada, em maio de 2003, o câmbio e a inflação, no período pouco anterior, indicavam instabilidade em relação ao dólar, sendo que, de janeiro a maio de 2003, houve queda de cerca de 18% (em 2/1/2003 a cotação do dólar estava R$ 3,5224 e em 30/4/2003, R$ 2,8898) . A inflação apresentava ligeiro acréscimo, com IGP-M registrando 7,24% acumulado de janeiro a maio de 2003.
Não há de prosperar alegação de variação cambial "extraordinária", pois, durante o período de elaboração e apresentação das propostas comerciais pelas empresas contratadas, a apreciação do real frente ao dólar iniciou uma tendência no final de 2002, mantendo-se pelo ano de 2003. Mesmo com a reversão da desvalorização do real em 2002, a apreciação cambial não foi abrupta, como sustenta a defesa, tendo sido desenvolvida gradualmente pelo período do contrato.
Diante de mercado cuja natureza intrínseca é variável, a oscilação cambial pode ser considerada risco ordinário de negócio, sobretudo quando as receitas da contratada estejam expressas em uma moeda estrangeira e parte substancial de suas despesas deva ser paga em moeda nacional. O caso vertente não se amolda à hipótese estampada no artigo 65, inciso II, alínea "d", da Lei 8.666/1993, à época vigente, por não configurar álea extraordinária ou extracontratual, tampouco caso fortuito ou força maior.
Não há de se falar em enriquecimento sem causa da Administração quando o risco era previsível e foi transferido integralmente pelo ajuste contratual para as empresas contratadas.  Cabiam às empresas o melhor gerenciamento do risco, diversificando-o ou diluindo-o, já que tinham conhecimento das informações sobre os serviços e das obrigações assumidas.  Em momento algum, esta Corte de Contas exigiu das empresas privadas a contratação de hedge para proteção cambial, nem que a estatal exigisse sua implementação. Essa opção é da alçada da empresa privada, uma vez ciente da álea que lhe fora atribuída pelo contrato.
A irregularidade tratada nestes autos reside fundamentalmente no pagamento reequilíbrio econômico-financeiro das avenças em razão concretização do risco que estava expressamente previsto e distribuído à empresa contratada pelo instrumento de ajuste, não havendo que se invocar álea extraordinária ou extracontratual. 
A PNBV, ao celebrar os termos aditivos para recomposição do equilíbrio, não somente arcou com a variação cambial, como assumiu integralmente as despesas e o risco de aquecimento de mercado do contrato. 
O Acórdão 464/2000-TCU-Plenário, mencionado pelos recorrentes, alude a situação distinta à tratada nestes autos, por abranger período em que havia regime de bandas cambiais administradas até 15/01/1999. Naquela época, o modelo do câmbio administrado adotado pela política econômica era sujeito a minidesvalorizações periódicas a fim de manter taxa de câmbio real estável, a par de se conviver com elevadas taxas inflacionárias. Nessa conjuntura, poderia ser considerado fato imprevisível a variação cambial decorrente de interrupção de minidesvalorizações por diversos planos econômicos, no intuir de estancar a desvalorização monetária. 
O Acórdão 1595/2006-TCU-Plenário, invocado como precedente pela defesa como hipótese de admissão do reequilíbrio econômico-financeiro em razão de variação cambial, foi superado pelo Acórdão 3282/2011-TCU-Plenário e não é compatível com a jurisprudência do STJ. Além disso, o caso concreto tratado naquele aresto não traz referência à distribuição objetiva de riscos no contrato. Ao contrário, nestes autos, as avenças, cuja execução estava sob regime de empreitada por preço global, estabeleceram claramente que as empresas contratadas assumiriam o risco do negócio, o que abrange a variação cambial e o aumento de preços dos insumos e serviços. 
No caso vertente, a alocação do risco cambial e inflacionário ao contratado já compunha as "condições efetivas da proposta" e estabeleceu o equilíbrio financeiro original do contrato. Portanto, não há de se falar em rateio do ônus de eventual proteção cambial com a Administração.
Quanto aos questionamentos dos recorrentes contra determinações expedidas pelo Tribunal no sentido de apurar possível pagamento em duplicidade de custos indiretos, derivados de Solicitações de Alterações de Escopo, bem como falhas de gerenciamento de pleitos relacionados a custos de extensão de prazo de contrato, nenhum reparo deve ser feito à análise feita pela Secretaria de Recursos.  
A determinação do TCU visa ao cumprimento de exigências estabelecidas nos próprios contratos quando da análise e aprovação de cada Solicitação de Alteração de Escopo, a saber: descrição detalhada do serviço a ser executado ou do bem a ser adquirido; planejamento detalhado de sua execução, incluindo as fontes a serem utilizadas; estimativa detalhada dos custos diretos e indiretos envolvidos na alteração; e estimativa do impacto, quando existente, no prazo final da obra.
Ante o exposto, nego provimento aos pedidos de reexame e voto por que o Tribunal acolha a minuta de acórdão que ora submeto à apreciação do colegiado.
TCU, Sala das Sessões, em 27 de julho de 2022.
WALTON ALENCAR RODRIGUES 
Relator